ACORDAO-COMPLETO-2399944

ACÓRDÃO 2914/2020 ATA 41/2020 - PLENÁRIO

VISTOS, relatados e discutidos estes autos de auditoria realizada na modalidade Acompanhamento, tendo como objetivo acompanhar e avaliar a estruturação da Agência Nacional de Mineração (ANM) , de acordo com os parâmetros definidos pela Lei 13.575/2017 e boas práticas levantadas em outras agências reguladoras;
ACORDAM os Ministros do Tribunal de Contas da União, reunidos em Sessão do Plenário, diante das razões expostas pelo Relator, em:
9.1. recomendar à Agência Nacional de Mineração, com fundamento no art. 43, inciso I, da Lei 8.443/1992, c/c o art. 250, inciso III, do Regimento Interno do TCU, e no art. 3º, § 2º, inciso I, da Lei 13.848/2019, que, ante o atual cenário econômico de restrição de recursos, o elevado percentual de servidores aptos a se aposentar e as novas competências institucionais típicas de agências reguladoras incorporadas com a edição da Lei 13.575/2017:
9.1.1. avalie os processos internos com o intuito de identificar possíveis otimizações e possíveis alterações para incorporar a eles sistemas informatizados e o uso de tecnologias que reduzam a necessidade de capital humano;
9.1.2. identifique e classifique os seus riscos para priorizar os controles daqueles que se mostrarem mais relevantes, em detrimento dos controles para os riscos de baixa relevância, em obediência ao Decreto 10.178/2019, arts. 1º e 3º, e Decreto 9.203/2017, art. 4º, incisos II, VI e VIII, o que possibilitará otimizar a mão de obra disponível; e 
9.1.3. após ter adotado as providências anteriores, caso ainda se verifique a necessidade de adequação dos recursos humanos da agência, apresente ao Ministério da Economia, estudo fundamentado sobre a necessidade de redimensionamento e de alterações em seu quadro de pessoal, com vistas a solucionar as deficiências de pessoal, reiteradamente constatadas por este Tribunal desde 2011;
9.2. determinar à Agência Nacional de Mineração, com fundamento no art. 43, inciso I, da Lei 8.443/1992, c/c o art. 250, inciso II, do Regimento Interno do TCU, que, no prazo de 180 (cento e oitenta) dias, demonstre o pleno cumprimento do disposto no art. 2º, § 13º, da Lei 8.001/1990, alterada pela Lei 13.540/2017;
9.3. dar ciência desta deliberação, mediante encaminhamento de cópia do presente Acórdão, assim como do Relatório e do Voto que o fundamentam, ao Ministério de Minas e Energia, à Casa Civil da Presidência da República, ao Ministério da Economia, à Agência Nacional de Mineração, à Comissão de Serviços de Infraestrutura do Senado Federal e à Comissão de Minas e Energia da Câmara dos Deputados;
9.4. restituir os autos à SeinfraCOM para a execução da segunda e da terceira fases deste acompanhamento.

Primeira fase do acompanhamento realizado com o objetivo geral de acompanhar a estruturação da agência, a fim avaliar sua adequação aos parâmetros definidos em lei e pelas boas práticas levantadas em outras agências reguladoras.

Senhor Presidente,
	Senhores Ministros,
	Senhor Procurador-Geral,
	De início, gostaria de louvar a excelência do trabalho que ora submete à apreciação deste Colegiado o ilustre Ministro Aroldo Cedraz.
2.	Registro, inicialmente, minha preocupação em ver a realidade da Agência Nacional de Mineração (ANM) que ora este Tribunal apresenta à sociedade e às autoridades competentes nesse setor, em decorrência do presente relatório de acompanhamento e, também, dos Acórdãos 3.004/2011, 657/2012, 2.440/2016, 513/2018 e 2.604/2018, todos do Plenário do TCU.
3.	Nesses trabalhos, o Tribunal tem apontado várias fragilidades na atuação da ANM, entre as quais destaco: deficiências relacionadas ao planejamento estratégico, transparência, accountability, governança, gestão de riscos, controles internos e capacitação dos servidores; inadequação e insuficiência de recursos humanos e de tecnologia de informação; e estrutura orçamentária e financeira com limitações significativas. 
4.	Essa "desgovernança" no setor tem levado o País a perder parte de sua riqueza mineral, com impactos econômicos, sociais e ambientais significativos. Ontem mesmo, chamou minha atenção a notícia sobre a apreensão de 146 mil toneladas de manganês ilegal em zona portuária no Pará, avaliadas em R$ 73 milhões. 
5.	Se o Brasil deseja estar no grupo de países desenvolvidos em um horizonte de 20 anos, é imprescindível que tenha um setor mineral bem estruturado e competitivo, atuando com base na responsabilidade social e pautado nos preceitos do Desenvolvimento Sustentável.
6.	E, para isso, é de fundamental importância que a Agência Nacional de Mineração exerça com plenitude seu papel de fiscalização, regulamentação e controle.
7.	Conforme bem registrado pelo relator em seu voto, o governo precisa se atentar para o fato de que a efetividade de ambiciosos planos e metas em relação ao setor mineral, constantes do recém lançado Programa Mineração e Desenvolvimento (PMD) , não será uma realidade se a agência reguladora do setor continuar a ter uma estrutura incompatível com o nível de exigência institucional e com as novas responsabilidades assumidas.
8.	Nesse sentido, Sua Excelência acompanha o posicionamento da unidade técnica no sentido de este Tribunal recomendar que a ANM encaminhe ao Ministério da Economia estudo fundamentado sobre a necessidade de redimensionamento e de alterações em seu quadro de pessoal. Não me oponho a essa recomendação, porém penso que seu texto pode ser complementado, na forma que passo a expor.
9.	Isso porque a carência de quadro técnico é uma realidade de toda a Esplanada, não apenas dessa agência reguladora. Além disso, existem outras formas que considero mais adequadas à atual realidade econômica de contenção de recursos, em vez de aumento do quadro de servidores.
10.	A título de ilustração, menciono o mapeamento e redesenho dos processos internos da agência com vistas a torná-los mais otimizados e eficientes. Em decorrência desses procedimentos, será possível ao órgão identificar processos que poderão ser substituídos, total ou parcialmente, por sistemas informatizados e/ou por novas tecnologias que possibilitem inspeção e/ou acompanhamento remoto, a exemplo de imagens de satélite, uso de drones, entre outros, os quais certamente reduzem a necessidade de capital humano na agência.  
11.	Outro exemplo de grande relevância, que tem sido objetivo do Governo atual, é a adoção de medidas com vistas à desburocratização do órgão. O recente Decreto 10.178/2019, que regulamenta a Lei 13.874/2019, denominada Lei da Liberdade Econômica, dispõe sobre os critérios e os procedimentos a serem observados pelos órgãos e pelas entidades da administração pública federal direta, autárquica e fundacional para a classificação do nível de risco de atividade econômica e para fixar o prazo para aprovação tácita do ato público de liberação.
12.	Assim, o referido Decreto 10.178/2019, alinhado com o Decreto 9.203/2017, prevê a necessidade de os órgãos realizarem a identificação e classificação dos seus riscos para priorizar os controles daqueles que se mostrarem mais relevantes, em detrimento dos controles para os riscos de baixa relevância, o que mais uma vez otimizará a mão de obra disponível.  
13.	Assim, considerando que os problemas enfrentados pela Agência Nacional de Mineração não se restringem a solucionar a deficiência de pessoal, com vistas a contribuir para a melhoria da atuação dessa agência, aproveito esta oportunidade para sugerir a Vossa Excelência, Ministro Aroldo Cedraz, o seguinte complemento ao texto do subitem 9.1 do acórdão:
9.1. recomendar à Agência Nacional de Mineração, com fundamento no art. 43, inciso I, da Lei 8.443/1992 c/c o art. 250, inciso III, do Regimento Interno do TCU, e no art. 3º, § 2º, inciso I, da Lei 13.848/2019, que, ante o atual cenário econômico de restrição de recursos, o elevado percentual de servidores aptos a se aposentar e as novas competências institucionais típicas de agências reguladoras incorporadas com a edição da Lei 13.575/2017:
9.1.1. avalie seus processos internos com o intuito de identificar possíveis otimizações e possíveis alterações para incorporar a eles sistemas informatizados e o uso de tecnologias que reduzam a necessidade de capital humano;
9.1.2. proceda à identificação e classificação dos seus riscos para priorizar os controles daqueles que se mostrarem mais relevantes, em detrimento dos controles para os riscos de baixa relevância, em obediência ao Decreto 10.178/2019, arts. 1º e 3º, e Decreto 9.203/2017, art. 4º, incisos II, VI e VIII, o que possibilitará otimizar a mão de obra disponível; e 
9.1.3. após ter adotado as providências anteriores, caso ainda se verifique a necessidade de adequação dos recursos humanos da agência, apresente ao Ministério da Economia, estudo fundamentado sobre a necessidade de redimensionamento e de alterações em seu quadro de pessoal, com vistas a solucionar as deficiências de pessoal, reiteradamente constatadas por este Tribunal desde 2011.
Por fim, enalteço a irreparável condução do excelente trabalho pelo Relator, Ministro Aroldo Cedraz, e elogio a atuação das equipes técnicas da Secretaria de Fiscalização de Infraestrutura Hídrica, de Comunicações e de Mineração (SeinfraCOM) que se incumbiram do presente trabalho. 
JOÃO AUGUSTO RIBEIRO NARDES
Ministro

Agência Nacional de Mineração.

3. Interessados/Responsáveis: não há.

13.1. Ministros presentes: Ana Arraes (na Presidência), Walton Alencar Rodrigues, Benjamin Zymler, Augusto Nardes, Aroldo Cedraz (Relator) e Raimundo Carreiro.
13.2. Ministros-Substitutos presentes: Augusto Sherman Cavalcanti, Marcos Bemquerer Costa e André Luís de Carvalho.

AROLDO CEDRAZ

Com alguns ajustes de forma e fundamentado no inciso I do § 3º do art. 1º da Lei 8.443/1992, adoto como Relatório parte da instrução elaborada no âmbito da Secretaria de Fiscalização de Infraestrutura Hídrica, de Comunicações e de Mineração (SeinfraCOM) e autuada como peça 97, a qual contou com a anuência do corpo diretivo da referida unidade técnica (peças 98 e 99) :
	"Introdução
Trata-se da primeira fase do acompanhamento realizado junto à Agência Nacional de Mineração (ANM) , autorizado por Despacho do Ministro Relator Aroldo Cedraz, de 19/6/2018 (peça 3 do TC Processo 018.099/2018-1) , com o objetivo geral de acompanhar a sua estruturação, a fim avaliar sua adequação aos parâmetros definidos em lei e pelas boas práticas levantadas em outras agências reguladoras.
A ANM foi criada em 27/12/2017, por meio da Lei 13.575, que também extinguiu o Departamento Nacional de Produção Mineral (DNPM) . Por sua vez, o antigo DNPM fora criado em 1934, por meio do Decreto 23.979, tendo sido transformado em autarquia vinculada ao Ministério de Minas e Energia (MME) , por meio da Lei. 8.876/1997. Cabe ressaltar que, nos termos do art. 32 da Lei 13.575/2017, o acervo técnico, documental e patrimonial do DNPM foi transferido à ANM, que também se tornou sucessora das suas obrigações, direitos e receitas.
A Lei é decorrente da Medida Provisória 791/2017, que atribuiu à ANM novas competências regulatórias e de fiscalização atinentes ao setor minerário. Segundo a exposição de motivos da MP (peça 11, p. 15) :
A proposta de criação de uma Agência Reguladora no ambiente da mineração brasileira, em substituição ao atual DNPM, pressupõe um ambiente de normatização em equilíbrio com a base de preceitos técnicos, segundo as melhores práticas da indústria da mineração. A dinâmica dessa indústria, nas últimas décadas, tem demonstrado que o órgão regulador estatal necessita, além de modernizar e aperfeiçoar as funções de controle e fiscalização, garantir ambientes regulatórios estáveis, com vistas a atender às necessidades de investimento, competitividade e promoção da sustentabilidade no setor mineral.
A instituição da nova Agência vai ao encontro dos objetivos estratégicos definidos pelo Plano Nacional de Mineração 2030 (PNM - 2030) , que estabeleceu, como um dos fundamentos da gestão da política mineral do Brasil, a governança pública eficaz do setor, baseada em duas frentes de ação: (i) levantamento e proposição de mudanças dos principais problemas do atual arcabouço legal; e (ii) reestruturação institucional dos agentes públicos que atuam nesse setor.
A ANM possui conformação jurídica de autarquia de natureza especial, dotada de autonomia administrativa e financeira e patrimônio próprio. De acordo com Marçal Justen Filho, as autarquias especiais têm, como característica fundamental, a ausência de submissão à interferência de outros entes administrativos, no exercício de suas competências. O doutrinador define agência reguladora como "uma autarquia especial, sujeita a regime jurídico que assegura a autonomia em face da Administração Direta e que é investida de competência para regulação setorial". (JUSTEN FILHO, Marçal. Curso de Direito Administrativo. 12. ed., rev., atual. e ampl. São Paulo: Revista dos Tribunais, 2016, p. 538) .
A criação de uma agência reguladora tem como finalidade buscar a disciplina dos serviços públicos fundamentada por critérios técnicos. Dessa forma, devem ser garantidos à Agência os instrumentos adequados para a sua independência decisória, de forma a assegurar a objetividade técnica necessária ao cumprimento de sua missão institucional, conforme Exposição de Motivos da MP 791/2017 (peça 11, p. 15) : 
A instituição de um regime jurídico especial que a caracteriza tem por escopo preservá-la de ingerências estranhas ao domínio técnico, em especial no processo de tomada de decisões e nas atribuições de fiscalizar a ação dos particulares na prestação de serviços públicos ou na gestão de bens públicos.
Não obstante o fato de a ANM ter sido criada em 27/12/2017, com a publicação da Lei 13.575, a instalação da Agência ocorreu apenas em 5/12/2018, com a entrada em vigor do Decreto 9.587/2018 (art. 8º) , que a instalou e aprovou a sua estrutura regimental e o seu quadro demonstrativo dos cargos em comissão.
Após sabatina e aprovação pelo Senado Federal, a primeira Diretoria Colegiada da ANM tomou posse em 6/12/2018 (peça 63) . Em seguida, a Diretoria Colegiada aprovou o Regimento Interno da ANM, por meio da Resolução 2, de 12/12/2018, alterada pela Resolução 2, de 29/1/2019, e pela Resolução 8, de 8/5/2019 (peça 72) .
Em suma, o efetivo funcionamento da ANM é precedido pelos seguintes eventos:
Figura 1 - Linha do tempo da criação até o efetivo funcionamento da ANM
Fonte: Elaboração própria 
Entre 27/12/2017 (criação) e 5/12/2018 (instalação) , a ANM manteve a estrutura regimental e organizacional do DNPM, nos termos dos arts. 36 e 37 da Lei 13.575/2017, in verbis:
Art. 36.  Caberá ao Poder Executivo federal instalar a ANM, e seu regulamento deverá ser aprovado em decreto do Presidente da República, no qual será definida sua estrutura regimental. 
Art. 37.  Fica mantida a estrutura regimental e organizacional estabelecida pelo Decreto nº 7.092, de 2 de fevereiro de 2010, enquanto não for editado o decreto a que se refere o art. 36 desta Lei.
Durante esse período de transição, o Diretor-Geral do DNPM publicou a Portaria DNPM 130/2018, pelo qual instituiu o Comitê de Transição, com o objetivo de assessorar as instâncias decisórias em ações referentes à transição do DNPM para ANM.
Além disso, foram instituídos onze núcleos responsáveis por assuntos específicos, bem como uma ouvidoria, para auxiliar o processo de divulgação dos trabalhos e participação dos servidores, dando transparência às atividades desempenhadas pelo comitê. Foi criada, também, uma coordenação com a finalidade de acompanhar e gerenciar os trabalhos dos núcleos.
De acordo com a Exposição de Motivos da citada MP, esse processo de transformação do DNPM para uma agência reguladora é de extrema relevância para a estruturação do setor, tendo em vista a necessidade de se modernizar a atuação dos agentes públicos envolvidos e, consequentemente, estabelecer um órgão regulador mais independente e atuante.
Entretanto, observa-se, na criação de agências reguladoras, um risco de que uma estruturação inadequada para o modelo de agência pode resultar em uma entidade com independência decisória comprometida, sem expertise técnica e profissional suficientes para atuar e, em consequência, pode não cumprir adequadamente suas funções regulatórias e fiscalizatórias.
A ação de controle em curso pelo Tribunal está em consonância com o momento de criação da Agência, considerando que as determinações propostas por meio do presente acompanhamento poderão auxiliar na adequada implantação dos instrumentos necessários ao bom funcionamento da ANM.
I.1. Antecedentes
Após dez anos de discussão no Poder Legislativo, a ANM foi criada por meio da Lei 13.575/2017. A necessidade de uma Autarquia blindada de influências políticas e mais eficiente era uma demanda antiga do setor, que se materializou por meio da agência reguladora.
Em trabalhos anteriores, o TCU verificou que a ausência de estrutura adequada no DNPM propiciou diversas deficiências no planejamento, regulação e fiscalização do setor minerário, acarretando prejuízos relevantes à arrecadação e à sociedade. A principais ações de controle e respectivos achados encontram-se relacionadas seguir:
Tabela 1 - Fiscalizações do TCU no DNPM
	Processo - Acórdão
	Assunto

	TC Processo 005.711/2011-8
Acórdão 657/2012-TCU-Plenário
	Inadequação na distribuição de recursos humanos; insuficiência de materiais e de tecnologia da informação; e deficiências na capacitação dos servidores.

	TC Processo 027.818/2011-0
Acórdão 3004/2011-TCU-Plenário 
	Insuficiência de recursos humanos no DNPM para fiscalização de tributos no Estado de Minas Gerais

	TC 032.034.2015-6
Acórdão 2440/2016-TCU-Plenário
	Estrutura deficiente, sem alterações após o advento da Lei 12.334/2010, que estabeleceu a Política Nacional de Segurança de Barragens; estrutura orçamentária e financeira e de recursos humanos, com limitações significativas que podem impactar o desempenho enquanto órgão fiscalizador do setor minerário no Brasil.

	TC Processo 009.081/2017-8
Acórdão 513/2018-TCU-Plenário
	Carência de estrutura adequada para identificar e corrigir, eficientemente, inconsistências e irregularidades na arrecadação da CFEM.

	TC Processo 010.348/2018-2
Acórdão 2604/2018-TCU-Plenáriolena¿rio 
	Fragilidades referentes a: i) gestão da ética e programa de integridade; ii) transparência e accountability; iii) governança e auditoria interna; e iv) gestão de riscos e controles internos.

Fonte: Elaboração própria
Observou-se que, desde 2011, o TCU vem apontando a necessidade de o então DNPM ser estruturado de forma adequada. No âmbito do TC Processo 005.711/2011-8, foram constatados achados relevantes, tais como a inadequação na distribuição de recursos humanos; insuficiência de materiais e de tecnologia da informação; e deficiências na capacitação dos servidores.
No TC Processo 027.818/2011-0, também foi constatada a insuficiência de recursos humanos no DNPM para fiscalização de tributos no Estado de Minas Gerais. Assim, por meio do Acórdão 3004/2011-TCU-Plenário, de relatoria do Ministro Raimundo Carreiro, recomendou-se que o DNPM promovesse esforços para dotar sua área de fiscalização de uma estrutura adequada à relevância e materialidade da atividade de exploração mineral nas respectivas unidades da federação (item 9.2) .
Na auditoria operacional acerca da fiscalização da segurança de barragens (TC 032.034.2015-6) , constatou-se que a estrutura do DNPM é deficiente, não tendo sofrido alterações após o advento da Lei 12.334/2010, que estabeleceu a Política Nacional de Segurança de Barragens. Em um dos apontamentos, a equipe de auditoria concluiu que "Quanto à estrutura orçamentária e financeira e de recursos humanos, verificou-se que o DNPM possui limitações significativas que podem impactar seu desempenho enquanto órgão fiscalizador do setor minerário no Brasil" (peça 52, item 450) .
Em auditoria operacional nas outorgas de extração do mineral nióbio e arrecadação e fiscalização da CFEM (TC Processo 009.081/2017-8) , mais uma vez foi constatado que o DNPM carece de estrutura adequada para identificar e corrigir, eficientemente, inconsistências e irregularidades na arrecadação da CFEM: "O cenário exposto demonstra a necessidade de melhor estruturação do DNPM para uma fiscalização adequada do recolhimento da CFEM. Estruturação tanto em termos de processos de trabalho quanto no sentido de disponibilização de maiores recursos humanos, financeiros e computacionais" (peça 57, item 157) .
Por fim, na auditoria referente ao TC Processo 010.348/2018-2, que teve como objetivo avaliar se os controles de prevenção e detecção relacionados a fraude e corrupção das instituições federais do Poder Executivo estão compatíveis com seus poderes econômico e de regulação, foram identificadas fragilidades referentes a: i) gestão da ética e programa de integridade; ii) transparência e accountability; iii) governança e auditoria interna; e iv) gestão de riscos e controles internos.
Nesse trabalho, devido à altíssima exposição à fraude e corrupção (Índice de Fragilidade de Controles: 0,85; 2º lugar, atrás da ANTT) , combinada ao alto poder de regulação da ANM, o Tribunal determinou a elaboração de plano de ação para sanear os problemas apontados (Acórdão 2604/2018-TCU-Plenáriolenário, de relatoria da Ministra Ana Arraes) .
I.2. Objetivos e escopo do acompanhamento
O objetivo geral do acompanhamento é avaliar, pari passu, a estruturação da ANM e sua adequação aos parâmetros definidos pela Lei 13.575/2017, pelos normativos federais e pelas boas práticas de levantadas em outras agências reguladoras. O seu planejamento estabeleceu três fases de execução (peça 20, p. 12) , a serem iniciadas a partir de gatilhos estabelecidos no Quadro de Variáveis (peça 17) , a saber:
1ª Fase: analisar aspectos de institucionalização, no que tange ao enquadramento aos requisitos legais da diretoria colegiada, quantitativo de cargos e cargos em comissão, exercício das novas competências previstas nos artigos 12, 14 e 15 da Lei de Criação da ANM;
2ª Fase: avaliar aspectos de governança, no que tange ao funcionamento e processo de tomada de decisão da Diretoria Colegiada, e de transparência e publicidade das sessões; e
3ª Fase: avaliar aspectos de governança, no que tange a formas de interação com a sociedade, funcionamento e estruturação da ouvidoria e da auditoria interna.
Posteriormente, o exercício das novas competências previstas nos artigos 12, 14 e 15 da Lei de Criação da ANM foi excluído do escopo da primeira fase do acompanhamento. Essa alteração ocorreu porque tais competências estão inseridas nos escopos definidos para as segundas e terceiras fases do acompanhamento. Além disso, entendeu-se que a ANM necessita atingir maior grau de maturidade na sua atuação enquanto agência reguladora a fim de que se avalie aspectos relacionados à regulação, transparência e governança.
Por outro lado, foram introduzidos, nesta primeira fase, procedimentos referentes a questões orçamentárias, de pessoal e de supervisão do órgão central em relação às unidades administrativas regionais. Considerando o histórico de deficiências estruturais constatadas no antigo DNPM, fez-se necessário avaliar se a criação da ANM foi instituída por meios e instrumentos adequados e suficientes que, além de terem como foco a resolução dos problemas recorrentes já constatados pelo TCU, confiram condições mínimas à nova autarquia para exercer as suas atribuições de forma efetiva.
Portanto, o presente trabalho aborda questões de institucionalização da Agência. Nesta dimensão, objetivou-se avaliar os aspectos formais acerca da institucionalização da ANM, previstos pela Lei 13.575/2017 e por normativos federais e internos, com o intuito de avaliar o grau de implementação e verificar a adequação aos propósitos legais e formais de agência reguladora. Assim, elaborou-se a seguinte questão de auditoria (peça 71) :
Questão 1 - Como a ANM será estruturada institucionalmente, de modo a atender às novas competências da atividade regulatória?
Nesse sentido, foram analisados: i) o enquadramento dos membros da Diretoria Colegiada aos regramentos legais; ii) a estrutura de pessoal, orçamentária e financeira da ANM; iii) o enquadramento dos ocupantes de cargos em comissão e função de confiança à Lei da Ficha Limpa; e iv) os aspectos relacionados com a supervisão exercida pelas superintendências finalísticas da sede sobre as gerências regionais nos estados.
I.3. Critérios
Os critérios utilizados como referência para embasar as constatações e conclusões decorrentes do acompanhamento são os seguintes: i) Constituição Federal; ii) Lei 13.575/2017; iii) Lei 13.848/2019 iv) Lei 9.986/2000; v) Código de Mineração; vi) Recomendação do Comitê de Política Regulatória da OCDE; vii) Acórdão 1312/2013-TCU-Plenário, rel. Ministro Benjamin Zymler, e Acórdão 240/2015-TCU-Plenário, rel. Ministro Raimundo Carrero; viii) Guia Orientativo para Elaboração de Análise de Impacto Regulatório da Casa Civil de Presidência da República; e ix) Exposição de Motivos da MP 791/2017.
Os critérios tomados como referência para a realização da presente auditoria, no que concerne à estrutura geral da ANM e sua competência para regular e controlar a atividade mineral no Brasil, foram: (i) Lei 8.876/1994; (ii) Lei 13.575/2017; (iii) Lei 9.986/2000; (iv) Código de Mineração; (v) Recomendação do Comitê de Política Regulatória da OCDE; (vi) Lei 13.540/2017; (vii) Lei 12.571/2011.
Quanto à supervisão em relação à emissão de guia de utilização, foram empregados como critérios os artigos 52, 57 e 58 do regimento interno da ANM, que estabelecem as competências da Superintendência de Pesquisa e Recursos Minerais e de seus órgãos subordinados.
Em relação aos critérios para ocupação de cargos em comissão e função de confiança, foram utilizados o Decreto 9.727/2019 e a Lei da Ficha Limpa.
Foram ainda consultados o Manual Técnico do Orçamento Federal para o ano de 2020; o Manual de Contabilidade Pública Aplicado ao Setor público, 8ª Edição, para 2019; e as Leis Orçamentárias Anuais (LOA) correspondentes aos anos de 2015 a 2016, para fins de análise dos aspectos orçamentários, e as Leis Complementares 101/2001 e 4.320/1964.
Por fim, também foram usados como critérios os princípios da administração pública e as boas práticas de controle.
I.4. Metodologia
Os trabalhos foram realizados em conformidade com as Normas de Auditoria do Tribunal de Contas da União (Portaria-TCU 280/2010, alterada pela Portaria-TCU 168/2011) , com observância ao Manual de Acompanhamento (Portaria-Segecex 27, de 9/12/2016) .
A opção pela realização de acompanhamento em três fases decorreu do extenso lapso temporal necessário ao processo de estruturação da ANM, que demandará novos períodos de planejamento e execução.
No planejamento inicial, ainda em 2018, a equipe de fiscalização se reuniu com o corpo técnico da Agência, a fim de conduzir dinâmica de mapeamento de riscos, conforme previsto no Manual de Acompanhamento do TCU, com o objetivo de aprimorar os conhecimentos sobre o ambiente fiscalizado, delimitar o escopo e definir as variáveis do acompanhamento (peça 12) . Posteriormente, a equipe definiu, internamente, as dimensões a serem avaliadas na fiscalização, quais sejam, a institucionalização e a governança. Além disso, planejou-se a realização de três fases para o acompanhamento, a serem iniciadas a partir de gatilhos estabelecidos no Quadro de Variáveis (peça 17) .
Além disso, a fim de esclarecer as questões mais relevantes sobre as novas atividades atribuídas pela Lei 13.575/2017 à ANM, a equipe se reuniu com membros do Comitê de Transição da Agência e identificou as etapas necessárias para a aprovação do decreto presidencial, que regulamentou, ao final de 2018, a estrutura e o funcionamento da nova autarquia, bem como o processo de aprovação, pelo Senado Federal, dos membros indicados pelo Presidente da República para a composição da Diretoria Colegiada da ANM. Esses fatos foram considerados relevantes, na época, por serem essenciais ao efetivo início de funcionamento da Agência e determinar o momento adequado para a atuação do TCU.
Houve ainda o levantamento da legislação correlata e de boas práticas que servem de parâmetro para avaliar se a ANM está se estruturando de forma a exercer a atividade de regulação adequadamente, respeitando os ditames legais e os manuais referentes ao tema elaborados pelo Poder Executivo.
A estratégia metodológica utilizada especificamente nesta primeira fase do acompanhamento consistiu em: i) solicitação de informações por meio de diligências aos gestores responsáveis; ii) extração de dados nos sistemas de controle orçamentário e financeiro do Governo Federal (Siafi Operacional, Siafi Gerencial e Tesouro Gerencial) ; iii) conciliação entre os dados das diferentes fontes de informação; iv) análise do marco regulatório e das possíveis lacunas na regulamentação da legislação analisada nesta instrução; v) visita técnica in loco na Sede da ANM e na Gerência Regional da ANM em Minas Gerais; e vi) realização de entrevistas com os gestores.
Visão geral
A mineração no Brasil apresenta valores expressivos na sua balança comercial. Em 2017, de acordo com dados do Sistema Comex Stat do Ministério da Indústria, Comércio Exterior e Serviços (MDIC) , o Brasil exportou mais de 403 milhões de toneladas de bens minerais e gerou divisas da ordem de US$ 28,3 bilhões, o que representa 13% das exportações totais do Brasil e 26,23% do saldo comercial (http://comexstat.mdic.gov.br/) .
A indústria extrativa mineral também tem participação relevante no Produto Interno Bruto (PIB) brasileiro, na medida em que representa 1,4% do PIB e emprega diretamente cerca de 180 mil trabalhadores. Ressalta-se ainda a importância do setor como fomentador da indústria nacional, pois é o segmento fornecedor de matéria-prima para todos os tipos de indústrias existentes no país (IBRAM. Relatório Anual de Atividades. Julho 2017 a junho 2018, p. 34 - peça 13) .
O setor minerário foi controlado e fiscalizado pelo DNPM até a criação da ANM, que, além de absorver as funções da antiga autarquia, recebeu dezessete novas atribuições (art. 2º da Lei 13.575/2017) , como por exemplo: i) implementar a política nacional para as atividades de mineração; ii) prestar apoio técnico ao Ministério de Minas e Energia (MME) ; iii) regular, fiscalizar, arrecadar, constituir e cobrar créditos governamentais; iv) mediar, conciliar e decidir os conflitos entre os agentes da atividade de mineração; v) decidir sobre direitos minerários de sua competência; vi) fomentar a concorrência entre os agentes econômicos, entre outras (peça 18, p. 2-3) .
A criação da ANM foi motivada pela necessidade de impulsionar o desenvolvimento do setor mineral, por meio do incremento da ação de regulação e de fomento, propiciando um ambiente regulatório mais estável, com redução de riscos e incertezas, além de restabelecer a confiança do investidor no setor (peça 11, p. 15-20) .
Para tanto, a Lei 13.575/2017 instituiu obrigações no intuito de ampliar a transparência, reduzir a assimetria de informações e assegurar o embasamento técnico em suas decisões, a exemplo do disposto nos arts. 12, 14 e 15, in verbis:
Art. 12 Os atos normativos que afetarem, de forma substancial e direta, direitos de agentes econômicos, deverão ser acompanhados de exposição formal dos motivos que os justifiquem e ser submetidos a consulta ou a audiência pública.
 (...) 
Art. 14 As sessões deliberativas da Diretoria Colegiada afetas às atividades de mineração serão públicas e terão suas datas, pautas e atas divulgadas.
 (...) 
Art. 15 A adoção das propostas de alterações de atos normativos de interesse geral dos agentes econômicos será, nos termos do regulamento, precedida da realização de Análise de Impacto Regulatório (AIR) , que conterá informações e dados sobre os possíveis efeitos do ato normativo. 
A nova sistemática de funcionamento inerente às agências reguladoras carrega consigo mecanismos de transparência e accountability, independência técnica, autonomia decisória e financeira. 
Em termos de estrutura organizacional, a Lei 13.575/2017, o Decreto 9.587/2018 e o Regimento Interno da ANM alteraram a organização interna da nova autarquia, em comparação ao antigo DNPM.
Conforme o Relatório de Gestão da ANM referente ao exercício de 2018, a nova estrutura organizacional da agência, apresentada abaixo, "traduz a existência do órgão que visa trabalhar de forma interligada e transversal":
Figura 3 - Organograma da ANM
Fonte: http://www.anm.gov.br/dnpm/paginas/institucional/organograma (acesso em 11/12/2019) 
Em comparação com a estrutura organizacional anterior, a primeira alteração relevante refere-se ao comando da autarquia. Enquanto o DNPM era dirigido por um diretor-geral, cargo em comissão demissível ad nutum (Decreto 7.092/2010) , a ANM é composta por uma Diretoria Colegiada, sendo um diretor-geral e quatro diretores, indicados pelo Presidente da República e nomeados após aprovação do Senado Federal, com mandatos de quatro anos, não coincidentes, de forma a ampliar a autonomia e a independência decisória, bem como resguardar a segurança jurídica necessária ao desenvolvimento do setor (Capítulo II, da Lei 13.575/2017) . No segundo nível hierárquico, as diretorias foram substituídas superintendências, conforme segue especificado:
Tabela 2 - Diretorias DNPM x Superintendências ANM
	DNPM
	ANM

	Diretoria de Planejamento e Desenvolvimento da Mineração
	Superintendência de Desenvolvimento Institucional

		Superintendência de Gestão de Pessoas

	Diretoria de Gestão de Títulos Minerários
	Superintendência de Administração e Finanças

	Diretoria de Procedimentos Arrecadatórios
	Superintendência de Regulação e Desenvolvimento da Mineração

	Diretoria de Fiscalização da Atividade Minerária
	Superintendência de Pesquisa e Recursos Minerais

		Superintendência de Produção Mineral

Fonte: Elaboração própria
Ademais, as superintendências regionais foram substituídas por unidades administrativas regionais, sendo 25 gerências em capitais estaduais (gerências Tipo I, Tipo II, Tipo III, Tipo IV e Tipo V) e cinco unidades avançadas.
A dotação orçamentária para manutenção dessas unidades regionais foi da ordem de R$ 18 milhões, em 2018, e R$ 19 milhões, em 2019, o que representa aproximadamente 37% do montante total destinado na ação orçamentária 2000 - Administração da Unidade (dados extraídos de consulta ao SIOP, em 25/3/2019) . 
Em termos de materialidade, cabe ressaltar que, de acordo com o Relatório de Gestão do DNPM em 2016, a antiga autarquia geriu naquele ano um orçamento de R$ 443 milhões. O montante orçamentário e financeiro sob a administração da Agência será explorado nos achados de auditoria, no item III deste Relatório.
Achados da fiscalização
Este capítulo tem por objetivo responder à questão de auditoria "Como ANM será estruturada institucionalmente, de modo a atender às novas competências da atividade regulatória? ", bem como reportar os achados do acompanhamento.
De forma sintética, as constatações estão contidas em três temas principais: pessoal; orçamento e finanças; supervisão das regionais pela sede. Identificou-se que, apesar da criação e instalação da ANM, os problemas e dificuldades já relatados em trabalhos anteriores deste Tribunal ainda não foram atacados e nem mitigados. Dessa forma, ressalta-se o risco real de ter-se criado uma Agência proforma, com o intuito de modernizar e dinamizar o setor, mas que na prática poderá não alcançar os objetivos mínimos pretendidos na origem.
Posto isso, passa-se à descrição dos achados e constatações acerca da institucionalização da agência reguladora.
I.5. Indicação dos diretores do primeiro colegiado da ANM
Faz parte do escopo do acompanhamento verificar a qualificação e a conformidade legal dos indicados para a assunção de cargos máximos de direção na ANM. Dessa forma, constatou-se que possivelmente dois dos agentes indicados para ocupar o cargo de diretor da ANM não cumpriam intrinsecamente os requisitos legais estipulados para o cargo, conforme o estabelecido no art. 9o, inciso I, da 13.575/2017 e art. 5º da Lei 9.986/2000.
Essas Leis estabeleceram conjuntamente requisitos técnicos com o objetivo de assegurar uma qualificação mínima da diretoria colegiada da ANM, bem como vedações para assegurar a neutralidade e a independência decisória, fundamentais para que a entidade seja capaz de cumprir adequadamente o seu papel de regulador e fiscalizador do setor minerário. Assim, os requisitos legais para a indicação dos dirigentes são os seguintes, dentre outros:
Lei 13.575/2017 (Lei de Criação da ANM) 
Art. 9º É vedada a indicação para a Diretoria Colegiada: 
I - de Ministro de Estado, Secretário de Estado, Secretário Municipal, dirigente estatutário de partido político e titular de mandato no Poder Legislativo de qualquer ente federativo, ainda que licenciados dos cargos;
[...] 
Parágrafo único. A vedação prevista no inciso I do caput deste artigo estende-se também aos parentes consanguíneos ou afins até o terceiro grau das pessoas nele mencionadas.	
Lei 9.986/2000 (dispõe sobre a gestão de recursos humanos das agências reguladoras) , em seu texto original:
Art. 5º O Presidente ou o Diretor-Geral ou o Diretor-Presidente (CD I) e os demais membros do Conselho Diretor ou da Diretoria (CD II) serão brasileiros, de reputação ilibada, formação universitária e elevado conceito no campo de especialidade dos cargos para os quais serão nomeados, devendo ser escolhidos pelo Presidente da República e por ele nomeados, após aprovação pelo Senado Federal, nos termos da alínea f do inciso III do art. 52 da Constituição Federal.
Parágrafo único. O Presidente ou o Diretor-Geral ou o Diretor-Presidente será nomeado pelo Presidente da República dentre os integrantes do Conselho Diretor ou da Diretoria, respectivamente, e investido na função pelo prazo fixado no ato de nomeação.
Destaca-se que a recém-aprovada Lei 13.848/2019 alterou a redação do art. 5º citado. Entretanto, à época da indicação, a redação que foi transcrita acima era a vigente. A redação atual instituiu novas exigências mais objetivas e rígidas do que as anteriores, estabelecendo uma série de requisitos objetivos para descrever o termo notório conhecimento no campo da especialidade, exigindo uma extensa experiência profissional de um futuro diretor de agência reguladora.
Nova redação do art. 5º da Lei 9.986/2000:
Art. 5º O Presidente, Diretor-Presidente ou Diretor-Geral (CD I) e os demais membros do Conselho Diretor ou da Diretoria Colegiada (CD II) serão brasileiros, indicados pelo Presidente da República e por ele nomeados, após aprovação pelo Senado Federal, nos termos da alínea "f" do inciso III do art. 52 da Constituição Federal, entre cidadãos de reputação ilibada e de notório conhecimento no campo de sua especialidade, devendo ser atendidos 1 (um) dos requisitos das alíneas "a", "b" e "c" do inciso I e, cumulativamente, o inciso II:
I - ter experiência profissional de, no mínimo:
a) 10 (dez) anos, no setor público ou privado, no campo de atividade da agência reguladora ou em área a ela conexa, em função de direção superior; ou
b) 4 (quatro) anos ocupando pelo menos um dos seguintes cargos:
1. cargo de direção ou de chefia superior em empresa no campo de atividade da agência reguladora, entendendo-se como cargo de chefia superior aquele situado nos 2 (dois) níveis hierárquicos não estatutários mais altos da empresa;
2. cargo em comissão ou função de confiança equivalente a DAS-4 ou superior, no setor público;
3. cargo de docente ou de pesquisador no campo de atividade da agência reguladora ou em área conexa; ou
c) 10 (dez) anos de experiência como profissional liberal no campo de atividade da agência reguladora ou em área conexa; e
II - ter formação acadêmica compatível com o cargo para o qual foi indicado.
Realizou-se diligência à Casa Civil da Presidência da República no dia 8/10/2018 (peça 26) , com intuito de obter esclarecimentos acerca do cumprimento dos ditames legais das indicações, tendo em vista que é competência legal do órgão realizar verificação prévia da constitucionalidade e da legalidade dos atos presidenciais, conforme o disposto art. 3º, inciso I, alínea b, da Lei 13.502/2017, lei revogada à época da conclusão deste trabalho, mas vigente no momento da expedição da diligência.
Já em 28/8/2018 foram retirados dois dos nomes, a pedido da Presidência da República: o da Sra. Lília Mascarenhas Sant'Agostino e o do Sr. José Antônio Alves dos Santos, e dois novos indicados foram escolhidos para posterior aprovação do Senado, os Srs. Eduardo Araújo de Souza Leão e Tomás Antônio Albuquerque de Paula Pessoa Filho. A nomeação da primeira Diretoria Colegiada, após sabatina dos diretores no Senado, ocorreu em 27/11/2018, com cerimônia de posse coletiva em 6/12/2018 (peças 62 e 63) .
Nesse sentido, foram cotejados os currículos dos indicados para exercer o cargo de Diretor da ANM com a legislação em comento, de forma a avaliar se cumprem os requisitos mínimos para indicação e nomeação:
Tabela 3 - Tramitação da indicação dos diretores da ANM
	Indicado
	Tramitação

	Victor Hugo Froner Bicca
	Mensagem da Presidência 222, de 30/04/2018
MSF 50/2018 (relator Flexa Ribeiro) - em 26/09 -  na Comissão de Serviços de Infraestrutura - matéria com a relatoria.

	Débora Toci Puccini
	Mensagem da Presidência 224, de 30/04/2018
MSF 86/2018 - em 26/09 - na Comissão de Serviços de Infraestrutura - aguardando designação do relator.

	Eduardo Araujo de Souza Leão
	Mensagem da Presidência 89, de 23/08/2018em 26/09 - na Comissão de Serviços de Infraestrutura - aguardando designação do relator.

	Tomás Antônio Albuquerque de Paula Pessoa Filho
	Mensagem da Presidência 91, de 23/08/2018em 26/09 - na Comissão de Serviços de Infraestrutura - aguardando designação do relator.

	Tasso Mendonça Júnior
	Mensagem da Presidência 225, de 30/04/2018
MSF 44/2018 (relator Wilder Morais) - em 26/09 - na Comissão de Serviços de Infraestrutura - pronta para a pauta na comissão.

Fonte: Elaboração própria
A análise dos requisitos legais para indicação e nomeação de diretores de agência reguladora e dos documentos encaminhados pela Casa Civil (peça 30) apontou indícios de que os dois últimos nomes indicados pela Presidência não cumpriam as qualificações obrigatórias para investidura no cargo. 
Diante das possíveis ilegalidades e impropriedades, foi autuada representação com pedido de medida cautelar no dia 18/10/2018 por esta Secretaria de Fiscalização, conforme os art. 235 c/c inciso VI do art. 237 do Regimento Interno do TCU (TC Processo 036.914/2018-5) . A unidade técnica constatou que o Sr. Eduardo Araújo de Souza Leão ocupava o cargo de Secretário de Desenvolvimento Econômico, Mineração e Energia do Estado do Pará (Diário Oficial nº 33599, de 17 de abril de 2018) no dia em que foi indicado, 23 de agosto de 2018, por meio da Mensagem Presidencial 89/2018, para sabatina e aprovação do Senado Federal (peça 61) .
Experiência * Mar/2015 - Atual - Secretário de Estado de Desenvolvimento Econômico, Mineração e Energia. Gestão da área mineral e toda sua cadeia dentro do Estado do Pará, planejamento estratégico do setor, concessão de incentivos fiscais, fiscalização da taxa mineral e execução do cadastro mineral, elaboração e revisão de leis e decretos estaduais voltados ao setor mineral, incentivo a verticalização mineral do Estado do Pará, dinamização da economia em municípios mineradores, participação e criação de conselhos e comitês de desenvolvimento econômico e mineral, coordenador da implantação da Ferrovia Paraense (FEPASA) , coordenador da parceria ONU/Governo do Pará para implantação sustentável de grandes empreendimentos na Amazônia, coordenador da elaboração do Plano Estratégico para Desenvolvimento Econômico do Estado do Pará até 2030.
Assim, observou-se que a indicação do Sr. Eduardo Araújo para o exercício do cargo de Diretor da ANM, com mandato de quatro anos, parecia contrapor-se à vedação presente no inciso I do art. 9º da Lei 13.575/2017, uma vez que sua exoneração do cargo de Secretário de Estado ocorreu em 8/10/2018 (publicado no Diário Oficial do Estado do Pará 33717, de 9/10/2018) , quando passou a ocupar o cargo de Assessor Especial III. Assim, alegou-se na representação que havia indícios de desconformidade com a Lei, tendo em vista que, na data da Mensagem Presidencial, ocupava o cargo incompatível com a indicação. 
A unidade técnica entendeu que o dispositivo legal que prevê os requisitos para indicação não poderia ser interpretado como mera formalidade, uma vez ser possível depreender do art. 9º que o legislador buscou minimizar o conflito entre interesses públicos e privados dos dirigentes que possam comprometer ou influenciar, de maneira imprópria, o desempenho da função pública, bem como evitar a captura das empresas reguladas pelo regulador.
Analisou-se ainda o possível não enquadramento ao preceito legal, disposto no art. 9º da Lei 9.986/2000, "elevado conceito no campo de especialidade" do indicado Tomás Antônio Albuquerque de Paula Pessoa Filho (Mensagem Presidencial n° 91/2018) .
O relator da representação, Min. Aroldo Cedraz, em decisão monocrática, conforme competência legal disposta no art. 237, parágrafo único, do Regimento Interno do TCU, por meio do Despacho (peça 16, TC Processo 036.914/2018-5) , julgou improcedente a representação, determinando o seu arquivamento: 
Por fim, os elementos coligidos aos autos, em cotejo com as competências constitucionais, legais e regimentais reservadas ao Senado Federal, com a própria dinâmica de processamento das indicações à diretoria colegiada da Agência Nacional de Mineração (ato complexo que se aperfeiçoa quando da apreciação final no Plenário da Casa Legislativa) , permitem concluir pela ausência de irregularidades, restando afastado o requisito do fumus boni iuris, motivo pelo qual julgo improcedente a representação e determino o seu arquivamento, com fulcro no art. 107 da Resolução TCU n. 259/2014, c/c o disposto no art. 237, inciso VI, parágrafo único, do Regimento Interno do Tribunal, devendo ser dada ciência à Casa Civil da Presidência da República e demais interessados. 
Ressalta-se que os dirigentes de agência devem ter perfil técnico e ser isentos, o quanto possível, de ingerências políticas, de forma a trazer uma maior autonomia decisória para a agência, mitigando eventuais direcionamentos de decisões em benefício de determinado estado ou município. Dessa forma, constata-se o risco de a legislação atual se tornar inócua e não ter aplicação prática, como quando da indicação do Sr. Eduardo Araújo, indicado enquanto investido no cargo de Secretário de Estado. Ora, da forma como está redigida, a exoneração no cargo poderia se dar logo no dia anterior da indicação à Diretoria, e ainda assim a lei restaria cumprida. 
Diante do risco identificado, propõe-se comunicar o acórdão que vier a ser proferido à Comissão de Serviços de Infraestrutura do Senado Federal, à Comissão de Minas e Energia da Câmara dos Deputados e à Casa Civil da Presidência da República.
I.6. Insuficiência do quadro de pessoal frente às competências da ANM
Verificou-se que a estrutura quantitativa de pessoal herdada pela ANM, que já era deficiente, não recebeu incrementos após o advento das novas competências e atribuições estabelecidas mediante a lei que criou a Agência.
Conforme foi relatado no Item 1.1 desta instrução, desde 2011, diversas ações de controle realizadas pelo TCU apontaram a necessidade de estruturar o extinto DNPM com quadro de pessoal adequado e suficiente para o desempenho regular das atividades institucionais. 
Assim, um dos aspectos com alta criticidade na estruturação da nova Agência perpassa justamente pela estrutura de pessoal, inteiramente herdada do Departamento, tanto no que tange à quantidade como à qualificação dos profissionais. Em que pese a ANM ter sido criada, as condições operacionais da entidade não se alteraram, conforme a análise que se segue. 
O Acórdão 1374/2018-TCU-Plenário, do resultante do monitoramento das determinações do Acórdão 2440/2016-TCU-Plenário, ambos de relatoria do Ministro José Múcio Monteiro, especificamente no que tange à determinação 9.2, destaca:
9.2 determinar ao DNPM e ao Ministério de Minas e Energia que, em conjunto, no prazo de 180 (cento e oitenta) dias, avaliem e apresentem estudos fundamentados em análise e definição de prioridades e objetivos setoriais sobre a adequabilidade do orçamento consignado anualmente ao DNPM e do quadro de recursos humanos atual da autarquia, tendo em vista as suas competências institucionais, e estabeleçam plano de ação, em interlocução com o Ministério do Planejamento, Desenvolvimento e Gestão (MP) , com o objetivo de solucionar ou mitigar as dificuldades que vêm sendo enfrentadas pela entidade;
 (...) 
Todas as iniciativas adotadas pelo DNPM junto ao MME e ao Ministério do Planejamento para fins de readequação de seu quadro técnico, após a deliberação deste Tribunal, não tiveram sucesso. Contudo, os documentos juntados aos autos, sob a forma de notas técnicas, despachos, ofícios e outros, prestam-se a demonstrar que a autarquia não se manteve inerte, muito embora seus esforços não tenham tido sucesso. 
As ações implementadas pelo MME e pelo DNPM, quanto ao aspecto abarcado pelo item 9.2 do Acórdão 2440/2015-TCU-Plenário, não foram definitivas. Isso porque, em que pese a criação da Agência Nacional de Mineração pela Lei 13.575/2017, as limitações quanto ao quadro técnico deficitário e à falta de recursos financeiros para desempenho das atribuições legais ainda permanecem. (grifo nosso) 
No que concerne ao conteúdo da determinação feita, qual seja, a apresentação de estudos fundamentados em que estivessem definidas as prioridades e os objetivos setoriais, bem como a estrutura orçamentário-funcional necessária para o cumprimento das competências institucionais do DNPM, depreende-se que não foram apresentados elementos que comprovem a realização de iniciativas nesse sentido.
Não obstante, considerando a necessária edição de Decreto do Presidente da República, que ditará a estrutura regimental da entidade, para a efetiva instalação da ANM, e, ainda, as possíveis alterações nas atribuições da entidade por força da revisão do Código da Mineração, em discussão no Congresso Nacional, tem-se por devido considerar que a determinação ora monitorada não é mais aplicável. 
No âmbito da citada fiscalização, o TCU concluiu que as questões transcritas acima deverão ser avaliadas em futuras fiscalizações junto à ANM, o que deixa evidente a persistência do problema após o monitoramento. 
A transformação em autarquia especial veio acompanhada de novas competências e obrigações no que tange à regulação, fiscalização, normatização e transparência. Dentre as 17 novas competências atribuídas pelo art. 2º, da Lei 13.575/2017, destacam-se as seguintes:
a)	mediar, conciliar e decidir os conflitos entre os agentes da atividade de mineração;
b)	declarar a caducidade dos direitos minerários, cuja outorga de concessões de lavra seja de sua competência;
c)	fomentar a concorrência entre os agentes econômicos, monitorar e acompanhar as práticas de mercado do setor de mineração brasileiro e cooperar com os órgãos de defesa da concorrência;
d)	instituir o contencioso administrativo para julgar os créditos devidos à ANM em 1ª instância administrativa e os recursos voluntários, assim como os pedidos de restituição do indébito;
e)	regulamentar o compartilhamento de informações sobre a atividade de mineração entre órgãos e entidades da União, dos Estados, do Distrito Federal e dos Municípios;
f)	normatizar o sistema brasileiro de certificação de reservas e recursos minerais, no prazo de até um ano, contado da publicação da Lei;
g)	regulamentar a aplicação de recursos de pesquisa, desenvolvimento tecnológico e inovação, do setor mineral.
Além dessas, uma competência que anteriormente era de titularidade do Ministério de Minas e Energia foi atribuída para a entidade, que é a de decidir requerimentos de lavra e outorgar concessões de lavra das substâncias minerais de que trata o art. 1º da Lei 6.567/1978.
A criação da agência reguladora, em substituição ao DNPM, também traz consigo um conjunto de novas obrigações de natureza regulatória, que os servidores da entidade não desempenhavam à época do DNPM, como, por exemplo, a elaboração de Análise de Impacto Regulatório na formulação de atos normativos (art. 15) , além do fortalecimento das instâncias de transparência e participação social, como audiências e consultas públicas (art. 12) . 
Rememora-se ainda a entrada em vigor da Lei 13.848/2019, Lei Geral das Agências Reguladoras, que traz uma série de novas exigências e obrigações no funcionamento e organização das agências reguladoras.
Ademais, novas competências foram atribuídas ainda ao então DNPM nos últimos anos, com o advento da Lei 12.334/2010, que instituiu a Política Nacional de Segurança de Barragens, e da Lei 12.844/2013, que estabeleceu o novo regramento sobre o comércio de ouro no Brasil. Ambas as leis são posteriores ao último concurso realizado na instituição, que ocorreu em 2009. 
Soma-se às novas responsabilidades da ANM o fato de que a própria estrutura de agência reguladora, uma autarquia especial, com uma Diretoria Colegiada composta de cinco Diretores, é mais complexa e robusta do que a estrutura de Departamento, uma autarquia com estrutura mais simplificada, com apenas um Diretor-Geral. 
A despeito de as atribuições e o poder regulador da Agência terem se expandido ao longo do tempo, o quadro de pessoal e ações de capacitação, bem como a quantidade de cargos em comissão para supervisionar e chefiar essas novas atividades, não acompanharam essa expansão, o que compromete a atuação da entidade desde o seu nascedouro, conforme será demonstrado.
Atualmente, a ANM conta com o total de 1.678 cargos criados pela Lei 11.046/2004, que dispõe sobre a criação de Carreiras e do Plano Especial de Cargos do Departamento Nacional de Produção Mineral - DNPM, e pelo plano especial de cargos, conforme previsto no art. 4º da mencionada Lei, na seguinte situação:
Tabela 4 - Quantidade de servidores que a ANM possui no mês de abril de 2019
	a. Cargos totais da ANM 
	1.678

	b. Cargos totais ocupados
	850

	c. Cargos ocupados por servidores cedidos para outros órgãos
	25

	d. Cargos ocupados em exercício da ANM (b-c) 
	825

	e. Servidores atuando na área fim*
	425

	f. Servidores atuando na área meio
	372

Fonte: Elaboração própria com dados da SGP/ANM (peça 41) 
* Destaca-se que a diferença entre os servidores informados como atuando na área meio e na área fim, bem como o total de servidores, decorre de cessões, ocupação de cargos de gestão e de assessoria.
Tabela 5 - Evolução da quantidade de pessoal de 2015 até abril/2019
	2015
	2016
	2017
	2018
	2019

	1035
	923
	877
	866
	850

Fonte: SGP/ANM (peça 41) 
* As diferenças nas quantidades são devidas a aposentadorias, vacâncias e falecimentos que não foram repostos por concursos públicos ou por cessão de servidores de outros órgãos para a ANM.
Nota-se que, de 2015 a 2019, a ANM perdeu 185 servidores, reduzindo em quase 18% sua força de trabalho, que já se mostrava defasada à época do Acórdão 2440/2016-TCU-Plenário. Assim sendo, a despeito do aumento de atribuições e competências estabelecidas ao longo dos anos para a autarquia, mesmo com a criação da Agência, o quadro de servidores da entidade permanece semelhante ao do antigo Departamento em relação ao número de vagas criadas, e continua em uma tendência de redução, em decorrência da quantidade de aposentadorias, vacância e falecimentos. 
Em abril de 2019, a entidade contava com 825 servidores em exercício, 372 atuando na área meio e 425 atuando na área fim. Dessa forma, pouco mais de 50% da força de trabalho atua efetivamente na atividade fim da autarquia, cujo objetivo é promover a gestão dos recursos minerais da União, bem como a regulação e a fiscalização das atividades para o aproveitamento dos recursos minerais no país.
Soma-se a esse quadro o percentual elevado de servidores que recebem abono de permanência, totalizando 371, que representa 37% do total de servidores (Relatório de Gestão ANM 2018; peça 70, p. 70) . Nessas condições, esses servidores podem se aposentar a qualquer momento, o que impactaria significativamente a prestação de serviço, levando a uma possível paralisia do andamento dos trabalhos realizados pela autarquia e acarretando prejuízos ao setor regulado.
Desde a sua criação, a Agência buscou alternativas para recomposição da sua força de trabalho, como a movimentação de servidores de outros órgãos por meio da Portaria 193/2018 e a tentativa de alocação temporária de Especialistas em Políticas Públicas e Gestão Governamental (EPPGG) na agência para suporte às ações de estruturação, gestão e melhoria de processos (peça 41) . 
Dessa iniciativa, apenas 34 servidores de outros órgãos federais passaram a ter exercício na ANM, desse total, cinco foram alocados na Sede, o restante foi distribuído nos estados. Portanto, trata-se de iniciativa válida, mas precária e paliativa, que nem de perto supre as necessidades da entidade. Além disso, a Agência expediu uma série de editais com vistas a realização de processo seletivo destinado ao preenchimento de cargos em comissão (Editais 2 a 7 SGP/ANM, todos de 29/11/2019) . 
Além do reduzido quadro de pessoal herdado do extinto DNPM, a Agência foi instituída com uma redução de 125 cargos em comissão para estruturar-se, o que representa 32% a menos da quantidade existente no DNPM, conforme segue detalhado: 
Tabela 6 - Cargos em comissão ANM x DNPM
	Quantidade de cargos em comissão existentes atualmente
	255

	Quantidade de cargos em comissão do extinto DNPM
	380

	Diferença ANM X DNPM
	 (125) 

Fonte: SGP/ANM
Esse total descompasso da crescente demanda do setor minerário e das novas responsabilidades e obrigações com a quantidade de cargos para operacionalizá-las eleva a gravidade da situação institucional da entidade, colocando-a em um patamar ainda mais crítico do que o já relatado em auditorias anteriores, nos quais foi encontrado um Departamento com graves dificuldades na gestão e na execução das suas competências legais.
Assim, há risco real de a criação Agência ser, em grande medida, essencialmente proforma, como uma continuidade material da existência do próprio Departamento. Sem a recomposição do quadro de pessoal em quantidade e qualificação adequadas é improvável que a ANM seja capaz de incrementar a ação de regulação e fomento e de propiciar aos investidores do setor "elementos e informações, tempestivas e eficazes, que minimizem riscos e as incertezas, tornando o setor mineral mais atraente como fonte de investimentos e segmento da atividade econômica viável, de produtividade e retorno assegurados", conforme foi idealizado na Exposição de Motivos da Medida Provisória 791/2017 (peça 11) .
Amenizando a situação acima descrita, o Ministério da Economia, na oportunidade de comentários dos gestores, argumenta que a ANM é "responsável por atos públicos de liberação, ou seja, exerce como sua competência a atividade de 'licenciamento', cuja definição se encontra na Lei nº  13.874, de 20 de setembro de 2019", regulamentada pelo Decreto 10.178/2019 (peça 91, p. 2) .
Segundo o ME, as atividades econômicas sobre as quais a ANM exerce licenciamento submetem-se ao regime disposto no citado decreto que permite à Agência elaborar normativo interno de "classificação de risco dos casos sujeitos a atos públicos de liberação, com fins a redução do escopo de exigibilidade dos mesmos", que proporcionará, segundo comentário do gestor, maior foco e efetividade no licenciamento das atividades sob sua gestão e, consequentemente, "poderá alterar significativamente a demanda por recursos humanos para esses fins, haja vista seu considerável potencial de aumento da eficiência em relação ao número de processos de licenciamento em tramitação" (grifo no original) (peça 91, p. 2) .
E, conforme o ME, "dado o atual cenário em que as restrições orçamentário-financeiras são imperativas", cabe à ANM "implementar, promover e adotar medidas efetivas e práticas de modo a otimizar e equacionar a sua força de trabalho, a fim de melhor atender aos objetivos estratégicos da organização e a prestação dos serviços públicos a que se destina" (peça 93, p. 3) .
O ME também relatou a celebração do Termo de Acordo homologado nos autos judiciais do Processo 1005310-84.2019.4.01.3800 da Ação Civil Pública movida pelo Ministério Público Federal em Minas Gerais contra a União e a ANM, que teve como consequência a movimentação de 46 servidores de outras entidades para a Agência e o compromisso do Ministério de analisar de forma célere a autorização de contratações temporárias, a partir de solicitação do MME (peça 93, p. 3-4) .
Sobre o tema, o MME traz importante destaque do art. 3º da Lei 13.848/2019, que trata da autonomia administrativa e financeira das agências reguladoras (peça 94, p. 3) :
Art. 3º A natureza especial conferida à agência reguladora é caracterizada pela ausência de tutela ou de subordinação hierárquica, pela autonomia funcional, decisória, administrativa e financeira e pela investidura a termo de seus dirigentes e estabilidade durante os mandatos, bem como pelas demais disposições constantes desta Lei ou de leis específicas voltadas à sua implementação.
§ 1º Cada agência reguladora, bem como eventuais fundos a ela vinculados, deverá corresponder a um órgão setorial dos Sistemas de Planejamento e de Orçamento Federal, de Administração Financeira Federal, de Pessoal Civil da Administração Federal, de Organização e Inovação Institucional, de Administração dos Recursos de Tecnologia da Informação e de Serviços Gerais. 
§ 2º A autonomia administrativa da agência reguladora é caracterizada pelas seguintes competências:
I - solicitar diretamente ao Ministério da Economia:
a) autorização para a realização de concursos públicos;
b) provimento dos cargos autorizados em lei para seu quadro de pessoal, observada a disponibilidade orçamentária;
c) alterações no respectivo quadro de pessoal, fundamentadas em estudos de dimensionamento, bem como alterações nos planos de carreira de seus servidores; (grifo nosso) 
Desse modo, as agências são órgãos setoriais com autonomia para solicitar diretamente ao Ministério da Economia alterações no respectivo quadro de pessoal, a partir de fundamentados estudos de dimensionamento. 
Diante do agravamento da insuficiência no quadro técnico de servidores que promovem a gestão dos recursos minerais da União constatada no âmbito do TC 032.034.2015-6, do insucesso das iniciativas adotadas para fins de readequação do quadro técnico herdado pela ANM, após a deliberação consubstanciada no Acórdão 2440/2016-TCU-Plenário, e do elevado percentual de servidores aptos a se aposentar, contrapostos pela benéfica legislação citada anteriormente, entendese ser oportuno propor determinação à ANM na mesma linha do subitem 9.2 do referido Acórdão, mantendo somente a ANM como destinatária, nos moldes do art. 3º, § 2º, inciso I, alínea 'c', da Lei 13.848/2019.
Assim, propõe-se determinar à Agência Nacional de Mineração que apresente ao TCU, no prazo de até 180 dias, estudo fundamentado sobre a necessidade de redimensionamento e de alterações em seu quadro de pessoal considerando o elevado percentual de servidores aptos a se aposentar e as novas competências institucionais típicas de agências reguladoras incorporadas com a edição da Lei 13.575/2017 com vistas a solucionar as deficiências no quadro técnico de pessoal da ANM, reiteradamente constatadas por este Tribunal desde 2011.
Convém enfatizar que, segundo o monitoramento da determinação (Acórdão 1374/2018-TCU-Plenário) , o DNPM e o MME não apresentaram os "estudos fundamentados em que estivessem definidas as prioridades e os objetivos setoriais, bem como a estrutura orçamentário-funcional necessária para o cumprimento das competências institucionais do DNPM". Naquela oportunidade, concluiu-se que a determinação não era mais aplicável, tendo em vista o Decreto do Presidente da República que viria a ser editado para regulamentar "a estrutura regimental da entidade, para a efetiva instalação da ANM, e, ainda, as possíveis alterações nas atribuições da entidade por força da revisão do Código da Mineração". Porém, a edição do Decreto 9.587, datado de 27/11/2018, que instalou a ANM, não alterou a situação fática que resultou no item 9.2 do Acórdão 2440/2016-TCU-Plenário.
I.7. Deficiências na capacitação do quadro técnico da ANM
No que tange à qualificação do pessoal da Agência, no levantamento das necessidades de treinamento (LNT) da instituição, foi realizada uma pesquisa aberta à participação de todos os servidores, no ano de 2018, pelo Núcleo de Desenvolvimento de Pessoas, subgrupo do Comitê de Instalação da ANM (peça 64) , na qual se destacam os seguintes dados no universo de 381 respostas válidas (43% do total de servidores) :
a) 16% dos respondentes nunca foram capacitados pela instituição; 
b) 20% estão há mais de dez anos sem receber qualquer formação; e 
c) 76% dos respondentes não receberam nenhum tipo de instrução formal sobre regulação. 
Conforme os dados da pesquisa interna, verifica-se que no mínimo 136 servidores da ANM estão sem capacitação há pelo menos dez anos, ou seja, 32% dos servidores em atividade nas áreas finalísticas da entidade, o que pode acarretar uma baixa qualificação do corpo técnico, em especial diante das novas funções a serem desempenhadas e da nova formatação de agência reguladora. Entre os servidores que já receberam instrução formal sobre regulação, o formato mais comum foi palestra.
Passa-se à análise do orçamento do período de 2015 a 2019 destinado à Ação Orçamentária 2000 - Administração da Unidade, Plano Orçamentário 0001 - Capacitação de servidores públicos federais.
Gráfico 1 - Orçamento para capacitação dos servidores da ANM - 2015 a 2019
Fonte: elaboração própria com dados extraídos do Siop Gerencial - Data de geração deste relatório: 25/3/2019 14:38:00
No ano de 2015, a dotação teve o montante maior do período analisado, mas a execução orçamentária foi comprometida, sendo empenhado apenas 0,074%, parcela irrisória da dotação. Já nos anos de 2016 a 2018, a execução foi quase que integral, a despeito de o orçamento disponível para a despesa (PO) 0001 - Capacitação de servidores públicos federais em 2017 e 2018 ter caído dois terços, quando comparado a 2015.
Nos anos de 2017 e 2018, o então DNPM passava pelo período de transição para agência reguladora, momento oportuno para o fortalecimento na qualificação seu quadro de funcionários e preparação dos servidores para o vindouro desafio, o que não ocorreu. 
Já em 2019, com a Agência já em operação, a dotação atualizada aumentou, comparandose com 2017 e 2018, mas não atingiu os patamares de 2015 e 2016, decrescendo em aproximadamente R$ 120 mil. Já a execução orçamentária em 2019 não está em compasso com o período do ano, considerando que a consulta ao Siop Gerencial foi feita no final de abril, encontrandose o montante de R$ 28 mil abaixo do que já deveria ter sido empenhado para o trimestre (R$ 135 mil) , o que pode sinalizar que a execução atual siga o mesmo grau de execução do período já analisado. 
Na oportunidade de comentários aberta pelo relatório prévio, os gestores da ANM apresentaram informações atualizadas da execução orçamentária do ano de 2019 e destacaram a elaboração de seu Plano Anual de Capacitação, prevendo ações estruturantes, conforme proposta de recomendação contida no referido relatório (peças 74, p. 22, e 95, p. 3) .
ANM relata que o Plano foi aprovado pela Diretoria Colegiada em fevereiro de 2019 e dispendeu mais de R$ 750.000,00 nas ações previstas, "o que permitiu, no ano de 2019, a capacitação de 213 servidores (mais de 25% do efetivo total) " (peça 95, p. 3) .
A ANM destaca também que o Plano de Desenvolvimento de Pessoas 2020 foi aprovado pela diretoria da Agência e foi submetido à avaliação do Ministério da Economia, com previsão de investimentos de R$ 1,5 milhão em capacitação (peça 95, p.4) .
Por fim, quanto ao tema, a ANM informa "que os planos anuais de desenvolvimento de pessoas foram definidos como projetos estratégicos no Planejamento Estratégico da Agência" (peça 95, p. 4) . 
Nesse sentido, entende-se que o gestor prestou informações demonstrando estar previamente envidando esforços e promoveu ações em conformidade com a recomendação proposta originalmente pelo relatório prévio (peça 74, p. 22) . Desse modo, a proposta de recomendação foi excluída do presente relatório, sem prejuízo de ser verificada seu pleno atendimento nas fases seguintes deste Racom.
I.8. A situação dos aposentados, pensionistas e empregados públicos anistiados na ANM
Outro aspecto de grande relevância no que tange à estrutura de pessoal é a situação atípica dos aposentados, pensionistas e anistiados que comporiam o quadro de pessoal da entidade. A lei que criou a ANM não contempla a destinação para esses servidores, visto que os artigos que tratavam da redistribuição foram vetados pelo Presidente da República por meio da Mensagem Presidencial 575/2017, pelos seguintes motivos:
Art. 25. Ficam redistribuídos de ofício com fundamento no § 1º do art. 37 da Lei nº 8.112, de 11 de dezembro de 1990, para o Quadro de Pessoal da Agência Nacional de Mineração ANM) os aposentados e os pensionistas do quadro inativo do DNPM.
Razão do veto
O dispositivo incorre em imprecisão técnica, tendo em vista que o instituto da redistribuição aplica-se somente a cargos ocupados ou vagos, não se cabendo dispor sobre redistribuição de aposentados e pensionistas.
Art. 31. Ficam redistribuídos de ofício para o Quadro de Pessoal da Agência Nacional de Mineração os servidores civis anistiados pela Lei nº 8.878, de 11 de maio de 1994, que estiverem em exercício no DNPM na data de publicação desta Lei.
Razão do veto
O dispositivo incorre em imprecisão técnica, tendo em vista que o instituto da redistribuição aplica-se somente a cargo efetivo regido pela Lei n o 8.112, de 1990, e os anistiados, tratados pelo dispositivo, são empregados públicos celetistas.
Além disso, o Decreto de instalação da ANM (Decreto 9.587/2018) não tratou da situação dos aposentados, pensionistas e anistiados.  
Diante desse cenário, a Superintendência de Gestão de Pessoas elaborou uma Nota Técnica a fim de colher subsídios da Diretoria-Colegiada e da Procuradoria da ANM para o adequado direcionamento da situação:
Nota Técnica SEI 1/2019-SGP/ANM
O projeto de lei apresentado ao Congresso Nacional para criação da Agência Nacional de Mineração - ANM previa, em seu artigo 25, a destinação dos aposentados e pensionistas do então Departamento Nacional de Produção Mineral - DNPM e, em seu artigo 31, a destinação dos empregados públicos, anistiados civis pela Lei n° 8.878, de 11 de maio de 1994.
Aludidos artigos foram vetados e o ato normativo que criou a ANM, Lei nº 13.575, de 26 de dezembro de 2017, não fez qualquer menção aos aposentados, pensionistas e empregados públicos.
De igual modo, foi publicado o Decreto nº 9.587, de 27 de novembro de 2018, que instalou a ANM e extinguiu o DNPM, sem também definir a destinação dos aposentados, pensionistas e empregados públicos, restando em aberto o vínculo dessas pessoas.
 (...) 
Importante destacar que os processos que deferem a anistia iniciam-se no Ministério da Economia e que, atualmente, ainda existem empregados pendentes de retorno.
A Procuradoria Jurídica da ANM se manifestou acerca da consulta realizada, no Despacho 03220/2019/PFE-ANM/PGF/AGU, no qual se compreendeu que não há vínculo ou afetação dos anistiados à ANM, recomendando consulta ao Ministério da Economia:
5. Logo, em razão da extinção do Departamento Nacional de Produção Mineração - DNPM e da leitura sistemática da legislação em vigor, não há lastro para estabelecer vínculo ou afetação de aposentados, pensionistas e anistiados à Agência Nacional de Mineração - ANM, o que revela uma situação dramática, com especial desdobramento no quesito pagamento de aposentadorias, pensões e salários (anistiados) . 
6. Sem dúvida, como bem pontuado no DESPACHO n. 00857/2019/PFE-ANM/PGF/AGU, há de promover e reiterar uma consulta formal ao Ministério da Economia, com comunicação também ao Ministério de Minas e Energia, sobre a extremada situação posta. 
7. Nesse sentido, peço escusa para transcrever o item 21 do DESPACHO n. 00857/2019/PFEANM/PGF/AGU, com vista a reforçar a recomendação ali destacada. Vejamos: 21. Em razão disso, recomenda-se que a ANM efetue consulta formal (ou reitere consulta formal eventualmente já realizada) ao Ministério da Economia quanto: a) ao ente responsável pelo pagamento das aposentadorias e pensões dos ex-servidores do DNPM; e b) ao vínculo dos empregados anistiados do "quadro especial em extinção" do DNPM de que trata a Portaria nº 98/2011 do Ministério do Planejamento, Orçamento e Gestão.
8. Noutra senda, o recebimento de aposentadoria, pensões e salários (anistiados) têm feição alimentar (externalizado, inclusive, na Constituição Federal) , eis que são carreados para custeio da subsistência do beneficiário e de sua família, sua supressão pode gera reflexos ou abalos, seja na esfera física ou psicológica. 
9. Nesse passo, o recebimento de aposentadoria, pensão ou salário (anistiado) transborda a feição alimentar e também assume a roupagem e princípio humanitário, razão pela qual o Poder Público há de se equacionar a questão, visto que não se pode privá-los da subsistência em razão de ausência de dispositivos legais expressos. 
Em Nota Técnica posterior ao Despacho da Procuradoria, a SGP destaca que, conforme atos de constituição da ANM, a Unidade Gestora (UG) DNPM deixará de existir no mês de junho (seis meses após instalação da Agência) . Assim, a ANM precisaria definir a vinculação dos anistiados, a fim de que seja feita a migração para a UG ANM, sob risco desses servidores ficarem sem remuneração. Solicitou-se, então, uma manifestação da Diretoria Colegiada sobre o assunto.
Em maio de 2019, a Diretoria, por unanimidade, decidiu por autorizar a migração temporária dos aposentados, pensionistas e anistiados para a UG da ANM no SIAPE, apesar de reafirmar a ausência de amparo legal para tanto:
A decisão encontra fundamento nos princípios da razoabilidade e moralidade, por tratar-se de questão humanitária e de caráter alimentar, e encontra amparo no PARECER n. 00044/2019/PFEANM/PGF/AGU (doc SEI nº  0499426) , aprovado pelo Procurador-Geral por meio do DESPACHO n. 03220/2019/PFE-ANM/PGF/AGU (doc SEI nº  0499429) .
Após a deliberação da Diretoria, a Procuradoria exarou a Nota Jurídica 20/2019/PFEANM/PGF/AGU, seguindo entendimento do colegiado de diretores, recomendando que seja realizada a migração desses servidores para a UG ANM. Ressalta-se, entretanto, na referida Nota, que se trata de uma medida excepcional, e que a situação desses empregados ainda se encontra em aberto. Recomendou-se ainda, em caráter de urgência, consulta formal ao Ministério da Economia sobre como proceder diante dessa lacuna legal deixada na Lei que criou a Agência. Até o presente trabalho, não houve manifestação do Ministério.
A problemática envolvendo os anistiados perpassa pela característica particular do regime jurídico a que estão sujeitos esses empregados públicos, regidos pela Consolidação das Leis do Trabalho (CLT) , anistiados civis pela Lei 8.878/1994, faziam parte do quadro do DNPM.
Observa-se, portanto, que a situação dos 675 anistiados que faziam parte do quadro de pessoal do DNPM, um número expressivo diante da quantidade atual de servidores da ANM (850) , bem como dos aposentados e pensionistas é preocupante, e exige atuação urgente dos órgãos da cúpula do governo. 
Na oportunidade de comentários prévios ao relatório final, o ME informou que estão abertos os processos administrativos 48300.002912/2019-86, 14021.113772/2019-95 e 4834.0005173/2017-46 para discussão sobre a situação questionada e busca de possíveis soluções, face a lacuna na legislação (peça 93, p. 5) .
Quanto aos aposentados e pensionistas, o MME afirma entender que o pessoal integrante do Plano Especial de Cargos do DNPM faz parte do novo Quadro de Pessoal da ANM, por força do art. 23 da Lei 13.575/2017, e que tal situação pode ser resolvida por meio de tratativas junto ao Departamento de Centralização de Serviços de Inativos, Pensionistas e Órgãos Extintos (DECIPEX/SGP/ME) para a centralização dos serviços de inativos e pensionistas no órgão central, como afirma estar sendo feito no MME (peça 94, p. 4) .
Em vista do exposto, não há proposta de atuação imediata deste Tribunal de Contas, mas convém destacar que a situação exposta continuará sendo acompanhada nas fases seguintes deste trabalho de auditoria.
Além da problemática jurídica que envolve os empregados anistiados, verifica-se que há um custo orçamentário e operacional de gestão administrativa desse quadro imposto à ANM.
Tabela 7 - Composição do quadro de empregados anistiados na ANM
	Estado
	Quantitativo Anistiados

	Bahia
	1

	Ceará
	1

	Distrito Federal
	14

	Espírito Santo
	246

	Maranhão
	4

	Minas Gerais
	329

	Pará
	22

	Paraná
	1

	Piauí
	1

	Rio de Janeiro
	52

	Santa Catarina
	3

	Tocantins
	1

	TOTAL
	675

Fonte: Superintendência de Gestão de Pessoas (SGP/ANM) - peça 41
*Não estão inclusos os servidores cedidos na tabela por UF
Observa-se que as Gerências Regionais em que há maior quantidade de anistiados encontram-se em Minas Gerais (329) e Espírito Santo (246) . Esse número é preocupante, tendo em vista que, no quadro de pessoal permanente da autarquia, o montante de servidores de carreira da ANM em Minas Gerais é de 74 e no Espírito Santo de 27. Assim, a estrutura e os custos operacionais dessas regionais tiveram de ser expandidos para suportar o recebimento desses anistiados.
Destaca-se ainda o fato de serem empregados públicos, regidos pela Consolidação das Leis do Trabalho, celetistas, portanto, conforme jurisprudência consolidada do Supremo Tribunal Federal e do Tribunal de Contas da União mediante Acórdão 3346/2015-TCU-Plenário, in verbis:
9. Conforme exaustivamente demonstrado nos autos do processo no qual foi prolatado o Acórdão 303/2015-TCU-Plenário, não há como admitir que uma aposentadoria seja concedida a exempregados de empresas públicas alcançados pela anistia prevista na Lei 8.878/1994, contemplando-os no regime próprio de previdência previsto pela Lei 8.112/1990. No caso concreto, o antigo emprego do interessado, então regido pela Consolidação das Leis do Trabalho (CLT) , nunca foi transformado em cargo público, razão pela qual seu retorno aos quadros da Administração teria de se dar, necessariamente, no regime celetista, sob pena de ofensa aos princípios da legalidade e do concurso público.
10. Nesse contexto, ressalto, por oportuno, que o entendimento desta Corte sobre a matéria vai ao encontro da jurisprudência mais recente do Supremo Tribunal Federal (STF) , conforme se vê no Recurso Ordinário no Mandado de Segurança 30.548/DF, proferido em 15/9/2015 e publicado na data de 28/10/2015: 
ANISTIA - SERVIÇO PÚBLICO - RETORNO - REGIME. O retorno do servidor à Administração Pública, à prestação de serviços, faz-se observada a situação jurídica originária, descabendo transmudar o regime da Consolidação das Leis do Trabalho em especial - inteligência das Leis 8.878/94 e 8.212/90. (grifo próprio) 
Os servidores de carreira da ANM são estatutários, regidos pela Lei 8.112/1990, e toda a gestão de pessoas da Agência foi desenhada para abarcar esse tipo de regime. Com o ingresso desses anistiados no orçamento e na folha de pagamento do antigo DNPM, a autarquia teve de, obrigatoriamente, remodelar e readequar os processos de gestão de pessoas de modo a contemplar o regime celetista, que tem especificidades próprias, como a guia de Recolhimento do FGTS e de Informações à Previdência Social - GIFP, assinatura de Carteira de Trabalho. 
A partir de 2011, com o ingresso de uma vultuosa quantidade de anistiados na folha, dois regimes de pessoal tiveram de ser operacionalizados pela Agência, o que impôs à época e impõe atualmente um custo operacional e administrativo.
Gráfico 2 - Evolução quantidade de empregados anistiados
Fonte:http://painel.pep.planejamento.gov.br/QvAJAXZfc/opendoc.htm?document=painelpep.qvw&lang=en-US&host=Local&anonymous=true
Ressalta-se que, dentre os 675 anistiados que têm lotação na ANM, 126 encontram-se trabalhando na própria ANM e 549 estão cedidos para outros órgãos, embora a gestão desses empregados fique a cargo da Agência (peça 67) . 
Aponta-se ainda para o fato de a permanência desses empregados na folha de pagamento da Agência poder mascarar a real necessidade de concurso público, bem como dificultar a contratação de novos servidores, tendo em vista que, numericamente, tem-se 1.500 pessoas constando na força de trabalho da Agência (825 servidores de carreira - Tabela 7 + 675 anistiados - Tabela 9) , uma quantidade aparentemente suficiente para compor a força de trabalho de uma agência reguladora. 
Entretanto, este número não representa a realidade da estrutura de pessoal da entidade. Regimentalmente esses empregados não podem ser designados para áreas fins, devendo ser lotados na área administrativa, tendo em vista que não constam da carreira da autarquia disposta na Lei 11.046/2004, que dispõe sobre a criação de carreiras e do plano especial de cargos do DNPM. 
Conforme demonstrado na imagem abaixo, a maioria desses servidores tem mais de 60 anos e são ocupantes de cargos de nível auxiliar e médio oriundos da Companhia Vale do Rio Doce e de outras empresas públicas extintas.
Gráfico 3 - Dados qualitativos dos anistiados
Fonte: http://painel.pep.planejamento.gov.br/QvAJAXZfc/opendoc.htm?document=painelpep.qvw&lang=en-US&host=Local&anonymous=true
Como o número de anistiados representa um volume expressivo nos quadros da entidade, ao se comparar com o tamanho do quadro de pessoal de servidores de carreira da entidade, verificase que o gerenciamento desses empregados representa um ponto crítico para a implementação de melhorias na gestão de pessoas da Agência, que historicamente já apresentava dificuldades de exercer a função a contento enquanto Departamento (Acórdão 2.440/2016) . 
Soma-se ao custo operacional de gerenciar 675 pessoas a mais em seu quadro de pessoal, o fato de estes estarem lotados em doze estados da federação distintos, bem como, parte deles estarem cedidos para outros órgãos, situação que cria mais dificuldade e custos para esse gerenciamento, pois o órgão cessionário deve informar a situação funcional desse servidor à regional da ANM, e esta repassá-la para SGP, responsável pelo gerenciamento dessas atividades das unidades regionais.
Além de pressionar administrativamente a gestão desse quadro, chama-se atenção para as despesas orçamentárias na folha de pessoal da entidade, de forma que 18% dos gastos com pessoal ativo da entidade são oriundos de salários dos anistiados.
Tabela 8 - Orçamento de pessoal ANM (2015 a 2019) 
	Exercício
	Agregado
	Remuneração Estatutários
	Salários Funcionários Públicos Anistiados

	2015
	256.276.798,84
	212.987.283,58
	83%
	43.289.515,26
	17%

	2016
	269.931.855,54
	222.682.507,64
	82%
	47.249.347,90
	18%

	2017
	284.977.311,74
	232.952.547,22
	82%
	52.024.764,52
	18%

	2018
	284.771.917,87
	233.366.793,14
	82%
	51.405.124,73
	18%

	2019
	108.131.195,65
	88.640.657,39
	82%
	19.490.538,26
	18%

	Total
	1.204.089.079,64
	990.629.788,97
	82%
	213.459.290,67
	18%

Fonte: Elaboração própria com dados extraídos do SIAPE - Relatório Demonstrativo de Despesas de Pessoal - DDP e recebidos pela ANM
O novo Regimento Interno da ANM estabeleceu, em seu art. 80, inciso II, que a gestão de pessoas é feita no próprio estado de lotação, de forma que a SGP não concentra essas informações na sede (peça 68) , situação já identificada no órgão em outros aspectos relatados neste relatório. Para obter informações sobre os anistiados lotados nas regionais, a SGP teve de fazer um levantamento junto às gerências regionais, mas o retorno não foi satisfatório, de forma que a própria SeinfraCOM realizou levantamento no Siape, buscando informações empregado por empregado para ter acesso aos dados solicitados pela equipe de auditoria sobre a quantidade de anistiados em exercício na ANM e os cedidos.
Considerando a territorialização e a cultura de atuação herdada do antigo DNPM no que tange às regionais, que agiam como unidades do Departamento com características próprias e particulares em cada estado da federação, considerando ainda a nova competência delimitada pelo Regimento Interno da ANM (art. 34, inciso XX) à SGP, de gerenciar as atividades de gestão das unidades regionais, constata-se que a Superintendência não tem acesso sistemático e tempestivo de informações essenciais para exercer sua função a contento, como, por exemplo, caso ocorra o falecimento de um dos empregados anistiados, um processo de concessão de pensão na folha de pagamento da entidade deve ser iniciado.
Na oportunidade da fase de comentários ao relatório prévio, os gestores da ANM relataram que a proposta original da auditoria de recomendar a implementação de novo modelo de organização das atividades de gestão de pessoas, especialmente quanto aos anistiados, já se encontra em curso, conforme segue (peça 95, p. 4) :
Desde junho de 2019, a SGP está operando em um novo modelo de governança, com a formação de uma equipe nacional de RH, de modo que os processos estão sendo conduzidos com a coordenação e supervisão da Sede, por meio de equipes técnicas que operam hoje de forma desterritorializada, focadas em objeto de atuação, e não mais na área geográfica. Com esse novo modelo, a ANM caminha para ter melhor gestão e controle sobre os aspectos apontados no relatório preliminar.
Dessa forma, considerando que o gestor prestou informações asseverando que o conteúdo da proposta de encaminhamento original posta no relatório prévio (peça 74, p. 27) já está sendo executado pela Agência, deixa-se de propô-la, sem prejuízo de sua efetiva implementação ser verificada nas fases seguintes deste Racom.
I.9. Atribuição de novas competências na transição do DNPM para a ANM sem incrementos e alterações aditivas na estrutura orçamentária da entidade
Os problemas estruturais orçamentários e financeiros até 2015 foram bem retratados no Acórdão 2440/2016-TCU-Plenário (TC 032.034.2015-6) . Dessa forma, o presente trabalho tem o objetivo de avaliar o período de 2016 até o junho de 2019, bem como verificar se houve mudanças na sistemática e nas características da estrutura do DNPM para a ANM.
Discriminando-se o orçamento em despesas obrigatórias e discricionárias, é possível observar que, de 2015 a 2019, houve declínio do total autorizado para as despesas discricionárias na ANM, nas quais se incluem as relativas as suas atividades finalísticas, de outorga, regulação e fiscalização da atividade minerária. 
Gráfico 4 - Evolução das despesas discricionárias em relação ao orçamento total
Fonte: Elaboração própria, a partir de dados extraídos do SIOP
Convém ressaltar que o total autorizado para as despesas discricionárias em 2018, período de transição entre o DNPM e ANM, e em 2019, primeiro ano de efetivo funcionamento da Agência, decaiu tendo por base o ano de 2015. Ademais, de 2018 para 2019 o orçamento também sofreu uma queda de R$ 4,5 milhões.
Gráfico 5 - Evolução do orçamento autorizado de 2015 a 2019
Fonte: elaboração própria com dados extraídos do SIOP
Constatou-se ainda discrepância entre o orçamento autorizado para as despesas discricionárias e o efetivamente executado. No ano de 2018, a entidade deixou de empenhar R$ 11,4 milhões. Assim, 17% do orçamento da Agência, que decai desde 2015, não foi executado em um momento crítico e oportuno para o início de uma adequada estruturação da ANM.
Nos anos de 2016 e 2017, observa-se um decréscimo expressivo do orçamento autorizado, de forma que a ausência de execução do montante de R$ 1,57 milhão em 2016 e R$ 3,91 milhões em 2017, são inferiores a 2015 e 2018, mas tem impacto no exercício das atribuições a contento da entidade.
Tabela 9- Grau de execução orçamentária de 2015 a 2018
	Unidade Orçamentária
	Exercício
	Dotação Atualizada
	Empenhado
	Diferença

	32263 - DNPM
	2015
	75.982.651
	54.400.860
	-21.581.790

		2016
	53.637.862
	52.067.165
	-1.570.696

		2017
	51.192.538
	47.278.827
	-3.913.710

	32396 - ANM 
	2018
	67.637.217
	56.194.923
	-11.442.293

		2019
	63.068.713
		
Fonte: Elaboração própria por meio de dados extraídos do SIOP
Gráfico 6- Grau de execução orçamentária de 2015 a 2018
Fonte: Elaboração própria por meio de dados extraídos do SIOP
As diferenças entre o orçamento autorizado e o executado podem ser explicadas, em grande parte, pela não concessão de limites de empenho, pela Secretaria de Orçamento Federal, do Ministério da Economia (SOF/ME) . 
Diante do descompasso entre a execução orçamentária e o limite empenhado, avaliou-se, por meio de consulta ao Tesouro Gerencial, os contingenciamentos sofridos pela ANM no período de 2017 a 2018.
É de se salientar, todavia que, como limitação desta fiscalização, só é possível identificar as ações objeto de contingenciamento a partir de 2017, quando foi criada a conta contábil específica para identificar as limitações de movimentação de empenho e movimentação financeira, conforme explicado na peça 56:
Nota Técnica 4/2019/CORC/CGOF/SPOA/SE
4.8. Para demonstrar quais ações orçamentárias foram objeto de limitação de movimentação e empenho, utilizou-se a conta contábil 622120108 - Crédito Bloqueado RP2 e RP3 para atender o Decreto de Programação Orçamentária e Financeira. Porém, este tipo de procedimento (bloqueio de dotações equivalentes ao montante contingenciado) , teve início em 2017 por determinação do Órgão Central de Orçamento. Portanto, não há informações para 2015 e 2016. Em 2018, não houve bloqueios ao final do exercício, já que o contingenciamento foi eliminado ao final do exercício e para 2017 não temos a informação disponível.
Tabela 10 - Créditos bloqueados - 2017 a 2019
	Mês
	Crédito bloqueado RP2 e RP3

		2017
	2018
	2019

	Jan

	Fev
	 
	4.134.038
	
	Mar
	 
	4.134.038
	
	Abr
	 
	11.490.894
	11.835.411

	Mai
	13.826.538
	7.434.038
	
	Jun
		6.710.780
	
	Jul
		6.710.780
	
	Ago

	Set
			
	Out
	6.826.538
		
	Nov
	5.903.832
		
	Dez

Fonte: Elaboração própria por meio de dados extraídos do Tesouro Gerencial
A situação mais grave ocorreu no ano de 2017, quando se verificou o maior contingenciamento no período analisado, de R$ 13,8 milhões por 5 meses (maio a setembro) , e até novembro o valor de R$ 5,9 milhões permanecia bloqueado, de forma que o Departamento apenas pôde movimentar esse montante no último mês do ano, dificultando sobremaneira a execução orçamentária, pois, ao fim do ano, 12% do montante empenhado das despesas discricionárias permaneciam bloqueados.
Em 2018, o valor de R$ 6,7 milhões, correspondente a 12% do total empenhado das despesas discricionárias, restou contingenciado até o mês de julho, configurando uma situação menos gravosa do que a do ano anterior, uma vez que o descontingenciamento ter ocorrido em agosto, impondo, de qualquer forma, dificuldades para a execução orçamentária da entidade, por representar parcela considerável de um orçamento já insuficiente, conforme já evidenciado nos Acórdãos 3.004/2011, 657/2012, 2.440/2016 e 513/2018.
Já no ano de 2019, o contingenciamento atinge 19% do montante da dotação atualizada referente às despesas discricionárias, o que prejudica efetivamente o desempenho e a estruturação da nova Agência, tendo em vista suas novas atribuições e obrigações, estabelecidas com o advento da Lei 13.575/2017.
Ressalta-se que o Ministério Público Federal ajuizou, em 2019, ação civil pública com vistas à "adoção de medidas estruturais para a revisão da política federal de aprovação, licenciamento, operação e fiscalização de barragens". Na ação, determinou-se à União o fornecimento dos recursos humanos e financeiros necessários à ANM para o exercício da fiscalização de barragens de mineração. Para embasar o pleito, o MPF afirma (peça 69) : 
A interferência da União na disponibilidade de recursos materiais, humanos e financeiros da ANM é uma constante, mediante não apenas desrespeito a sua autonomia orçamentária, mas também por contingenciamentos financeiros, além de não efetuar a transferência dos valores decorrentes da CFEM, legalmente imposta;
Óbvio que, para se desincumbir de tantas e complexas responsabilidades, a ANM deve contar com estrutura vocacionada para tal fim. Tal estrutura deve levar em conta os meios e recursos materiais, humanos e financeiros adequados para a realização das tarefas que lhe cabem. (grifo nosso) 
Conclui-se, assim, que o grave déficit institucional já retratado por este Tribunal no DNPM persiste na ANM. Entretanto, na nova Agência, a situação é ainda mais preocupante em razão das recém-adquiridas atribuições e obrigações do novo ordenamento jurídico, bem como das novas exigências advindas da Lei das Agências Reguladoras, Lei 13.848/2019, que entrou em vigor em 25/9/2019. Cita-se trecho da mencionada ação civil pública, para elucidar as condições de escassez em que se encontra a ANM: 
A despeito da transmutação da forma jurídica de departamento para agência reguladora, os problemas estruturais permanecem os mesmos, dentre eles, os déficits de recursos humanos, materiais e financeiros mínimos para o seu regular funcionamento.
O processo de sucateamento estrutural do DNPM, sucedido pela ANM, que vem ocorrendo ao longo dos anos, promove impacto direto no exercício das suas funções essenciais, especialmente na fiscalização da segurança das barragens, utilizadas nos empreendimentos minerários, nos termos da Lei nº 12.334/10.
De acordo com documento elaborado pela OCDE - "Relatório sobre a Reforma Regulatória - BRASIL - Fortalecendo a governança para o crescimento":
A noção de "autarquia especial", que corresponde às agências brasileiras, qualifica as agências, pelas quais as específicas condições de autonomia são diferenciadas e definidas em leis específicas. Elas podem conceder a essas agências, por exemplo, um nível maior de autonomia, onde é impossível a livre demissão de diretores. Uma autarquia especial se distingue de uma autarquia normal, quando suas leis correspondentes concedem privilégios especiais ou um nível específico de autonomia. Esse nível de autonomia é inteiramente dependente da lei que a organiza.
Nesse sentido, o descompasso orçamentário-financeiro que ocorre na ANM também já foi observado por esta Corte de Contas em outras agências reguladoras que foram objeto de trabalhos anteriores. No âmbito do TC Processo 031.996/2013-2, que culminou no Acórdão 240/2015-TCU-Plenário, avaliou-se a governança da regulação no âmbito das agências reguladoras das áreas de infraestrutura, resultando, dentre outras recomendações, na seguinte:
9.6. recomendar à Casa Civil da Presidência da República, com fulcro no art. 250, inciso III, do Regimento Interno TCU, que, no âmbito de suas competências, envide esforços para:
 (...) 
9.6.2. a realização de estudos com vistas a alterar as regras orçamentárias no sentido de distinguir as agências reguladoras das demais autarquias no trato orçamentário, dotando-as de real autonomia financeira; (grifo nosso) 
Destaca-se que, em relação ao tema, a Lei das Agências, a qual inclui a ANM, reforça a autonomia orçamentário-financeira das agências reguladoras no sentido de constarem como órgãos orçamentários no Sistema de Planejamento e Orçamento Federal (art. 3º) , atentando-se para a importância da efetivação da autonomia orçamentário-financeira de tais entidades.
De acordo com o Acórdão 749/2017-TCU-Plenário (TC Processo 033.793/2015-8) , que tratou de Solicitação do Congresso Nacional, na qual se realizou auditoria operacional na arrecadação e aplicação dos recursos dos fundos das telecomunicações, este Tribunal entendeu que:
 (...) , não é correto o entendimento de que as agências reguladoras devem se alinhar às regras orçamentárias então vigentes. Na verdade, o que se observa é que essas regras foram construídas sem considerar a natureza especial das agências reguladoras, acabando por comprometer suas atividades de modo a colocar em risco setores essenciais para o país.
Segundo Luís Roberto Barroso, em Apontamentos sobre as agências reguladoras. In: MORAES, Alexandre de (Org.) Agências Reguladoras. São Paulo: Atlas, 2002, p. 121:
Tais autarquias, porém, são dotadas de um conjunto de privilégios específicos que a lei lhes outorgou, tendo em vista a consecução de seus fins, pelo que são consideradas autarquias de regime especial. A pedra de toque desse regime especial das agências reguladoras é sua independência em relação ao Poder Público. No desempenho de suas atribuições, as agências precisam ver preservado o seu espaço de legítima discricionariedade, imune a injunções de qualquer natureza, sob pena de falharem em sua missão e arruinarem o ambicioso projeto nacional de melhoria da qualidade dos serviços públicos.
É desnecessário, com efeito, enfatizar que as agências reguladoras somente terão condições de desempenhar adequadamente seu papel se ficarem preservadas de ingerências externas inadequadas, especialmente por parte do Poder Público, tanto no que diz respeito a suas decisões político-administrativas quanto a sua capacidade financeira. Constatada a evidência, o ordenamento jurídico cuidou de estrutura-las como autarquias especiais, dotadas de autonomia político-administrativas e autonomia econômico-financeira. (grifo nosso) 
Diante do exposto, conclui-se que o déficit de recursos humanos e orçamentário e financeiro pelo qual passava o DNPM hoje é a realidade da recém-criada ANM. Entretanto, o impacto negativo desse fato para a adequada estruturação e modernização da Agência é maior do que o observado no Departamento. A estrutura dada à ANM não acompanhou o nível de exigência institucional na conformação da agência reguladora e as novas responsabilidades assumidas exigem investimentos em capacitação, infraestrutura, sistemas informatizados, melhorias em processos, modernização na forma de atuar, que só são possíveis de serem realizados dotando a ANM dos recursos e meios adequados.
As dificuldades orçamentárias, financeiras e de recursos humanos da ANM relatadas acima, foram também verificadas no processo de monitoramento do Acórdão 2440/2016-TCU-Plenário. Nesse sentido, o Acórdão 1374/2018-TCU-Plenário, de relatoria do Min. José Múcio Monteiro que deliberou acerca dos resultados do monitoramento realizado, tornou insubsistente o item 9.2 do Acórdão 2440/2016-TCU-Plenário, tendo em vista as alterações institucionais mencionadas no item 2.2 da instrução técnica (peça 28, p. 16-22, TC Processo 029.885/2017-5, Relatório de Monitoramento) : 
2.2 - Apresentação de estudos sobre prioridades e objetivos setoriais e adequabilidade do orçamento consignado ao DNPM - Determinação 9.2 - Não mais aplicável
 (...) 
2.2.2 - Critério: 
9.2 determinar ao DNPM e ao Ministério de Minas e Energia que, em conjunto, no prazo de 180 (cento e oitenta) dias, avaliem e apresentem estudos fundamentados em análise e definição de prioridades e objetivos setoriais sobre a adequabilidade do orçamento consignado anualmente ao DNPM e do quadro de recursos humanos atual da autarquia, tendo em vista as suas competências institucionais, e estabeleçam plano de ação, em interlocução com o Ministério do Planejamento, Desenvolvimento e Gestão (MP) , com o objetivo de solucionar ou mitigar as dificuldades que vêm sendo enfrentadas pela entidade. 
2.2.6 - Conclusão: 
As ações implementadas pelo MME e pelo DNPM, quanto ao aspecto abarcado pelo item 9.2 do Acórdão 2440/2015-TCU-Plenário (Relator Ministro José Múcio Monteiro) , não foram definitivas. Isso porque, em que pese a criação da Agência Nacional de Mineração pela Lei 13.575/2017, as limitações quanto ao quadro técnico deficitário e à falta de recursos financeiros para desempenho das atribuições legais ainda permanecem. 
No que concerne ao conteúdo da determinação feita, qual seja, a apresentação de estudos fundamentados em que estivessem definidas as prioridades e os objetivos setoriais, bem como a estrutura orçamentário-funcional necessária para o cumprimento das competências institucionais do DNPM, depreende-se que não foram apresentados elementos que comprovem a realização de iniciativas nesse sentido. 
Não obstante, considerando a necessária edição de Decreto do Presidente da República, que ditará a estrutura regimental da entidade, para a efetiva instalação da ANM, e, ainda, as possíveis alterações nas atribuições da entidade por força da revisão do Código da Mineração, em discussão no Congresso Nacional, tem-se por devido considerar que a determinação ora monitorada não é mais aplicável. 
Tais questões deverão ser avaliadas em futuras ações de fiscalização junto à ANM. 
2.2.7 - Proposta de encaminhamento: 
Considerar não aplicável, em face da atual conjuntura institucional, a determinação constante do item 9.2 do Acórdão 2440/2015-TCU-Plenário (relator Ministro José Múcio Monteiro) .
Dessa forma, o motivo de este Tribunal considerar como insubsistente a determinação 9.2, do Acórdão 2440/2016-TCU-Plenário, foi a extinção do DNPM, entidade responsável por cumprir a determinação, persistindo os motivos para a deliberação.
I.10. Reduzida transparência das informações relativas à aplicação da CFEM exigida pela legislação
A Lei 13.540/2017, que alterou, entre outros pontos, a redação da Lei 8.001/1990, estabeleceu nova exigência aos entes federados, a fim de que fosse dada transparência ativa e publicidade das informações acerca da aplicação dos recursos oriundos da CFEM:
Lei 8.001/1990
Art. 2º:
 (...) 
§ 13. Anualmente, a União, os Estados, o Distrito Federal e os Municípios tornarão públicas as informações relativas à aplicação das parcelas da CFEM a eles destinadas, na forma estabelecida na Lei nº 12.527, de 18 de novembro de 2011, de modo a se ter absoluta transparência na gestão dos recursos da CFEM. (grifos nossos) 
Ao incluir dispositivo criando uma obrigação de transparência absoluta, o legislador ampliou significativamente a importância dada à publicidade e ao controle social na aplicação desses recursos, impondo ao poder público o dever de estabelecer uma nova sistemática de prestação de contas com a sociedade sobre o assunto.
O normativo trouxe obrigações de as informações serem publicadas na forma estabelecida pela Lei 12.527/2011 - Lei de Acesso à Informação (LAI) , que regula o acesso a informações na administração pública, e estabeleceu um marco na implementação da cultura da transparência na administração pública: 
Art. 5º É dever do Estado garantir o direito de acesso à informação, que será franqueada, mediante procedimentos objetivos e ágeis, de forma transparente, clara e em linguagem de fácil compreensão.
Art. 6º Cabe aos órgãos e entidades do poder público, observadas as normas e procedimentos específicos aplicáveis, assegurar a:
I - gestão transparente da informação, propiciando amplo acesso a ela e sua divulgação; (grifos nossos) 
As publicações disponíveis e abertas para acesso do público externo no site da ANM são as seguintes (http://www.anm.gov.br/assuntos/arrecadacao) : 
a) Painel com os valores da CFEM arrecadados pela ANM por ano; 
b) Arrecadação da CFEM por Substância; 
c) Montantes da distribuição CFEM pela União, estados e municípios; 
d) Relação das maiores empresas arrecadados por CFEM; e
e) Arrecadação da CFEM por Gerências Regionais por ano.
A LAI trouxe mecanismos de transparência ativa (art. 8º) , que estabelecem que os órgãos, independentemente de requerimentos, devem tornar públicas e acessíveis determinadas informações, conforme explica o documento 5 Motivos para a Abertura de Dados na Administração Pública (BRASIL. Tribunal de Contas da União. Disponível em: https://portal.tcu.gov.br/biblioteca-digital/cinco-motivos-para-a-abertura-de-dados-na-administracao-publica.htm) :
 (...) a publicação de dados governamentais em formato aberto também é uma forma de promover a transparência ativa na APF, na qual os órgãos e entidades integrantes do governo, voluntariamente, disponibilizam dados públicos para a sociedade sem a obrigação de requerimento prévio formulado pelo interessado. 
Constata-se que as informações publicadas no sítio da Agência não dizem respeito à aplicação dos recursos, mas sim sobre estatísticas, montantes arrecadados e distribuição dos valores legais a serem destinados a cada recebedor de forma geral. 
Para então ter acesso a informações sobre aplicação dos recursos de parcela da CFEM, foi necessária a realização de diligência para solicitar dados orçamentários e financeiros à ANM e ao MME; coletar dados dos RREO publicados no site da STN nos meses de fevereiro para cada ano analisado (2014-2018) ; bem como filtrar, tratar e analisar os dados extraídos do SIOP.
Assim, os dados utilizados no presente trabalho foram coletados por meio de uma série de procedimentos apenas disponíveis em razão das competências constitucionais e infraconstitucionais deste Tribunal e da expertise técnica da equipe, de forma que não são informações simples de serem interpretadas e acessadas pela população, como exige a LAI e a Lei 13.540/2017.
Conclui-se que, no âmbito da União, não foi possível encontrar informações acerca da aplicação dos recursos da CFEM, o que evidencia a existência de uma lacuna na regulamentação e implementação do dispositivo legal, de forma a estabelecer procedimentos específicos e instrumentação para dar a devida transparência na gestão fiscal dos recursos da CFEM.
Acerca do assunto, o MME, na oportunidade do relatório prévio, relatou haver plano de trabalho para o ano de 2020 com o objetivo de regulamentar o art. 2º, § 13º, da Lei 8.001/1990, reforçando a proposição de encaminhamento a seguir (peça 94, p. 10) .
Dada a importância atribuída pela inovação na legislação sobre a transparência na gestão fiscal, considerando que para a lei de criação da ANM a CFEM é uma receita da entidade, entendese necessário determinar à ANM, com fundamento no art. 250, inciso II, do Regimento Interno do TCU, que, no prazo de 180 dias, demonstre pleno cumprimento do disposto no art. 2º, § 13, da Lei 8.001/1990 (alterada pela Lei 13.540/2017) .
I.11. Ausência de supervisão em relação à emissão de Guia de Utilização
Constatou-se ausência de supervisão da Superintendência de Pesquisa e Recursos Minerais da ANM em relação a emissão de Guia de Utilização (GU) .
O processo de emissão da GU foi selecionado, para fins da presente fiscalização, em razão da autonomia das unidades administrativas regionais da ANM para decidir acerca do requerimento feito pelo minerador.
Além das atividades de análise e fiscalização de requerimentos de Guia de Utilização e sua renovação previstas no Regimento Interno, os Gerentes Regionais da ANM receberam delegação de competência da Diretoria Colegiada para, em suas respectivas circunscrições, nos processos de autorização de pesquisa (art. 1º, inciso I, alínea "f" da Portaria SEI 32, de 29/1/2019 - peça 59) :
f) decidir sobre a extração de substâncias minerais em área titulada, nos termos do art. 24 do Decreto n° 9.406, de 2018 (Regulamento do Código de Mineração) e do § 2º do art. 22 do DecretoLei nº 227, de 1967 (Código de Mineração) , autorizando a expedição da correspondente Guia de Utilização - GU, com exceção do previsto no parágrafo único do art. 103 da Consolidação Normativa do DNPM, aprovada pela Portaria DNPM nº 155, de 12 de maio de 2016, cabendo neste caso à Gerência Regional a instrução do processo e a análise do pedido antes do seu encaminhamento à Superintendência de Pesquisa e Recursos Minerais da ANM;
Denomina-se Guia de Utilização o documento, emitido pela ANM, "que admitir, em caráter excepcional, a extração de substâncias minerais em área titulada, antes da outorga da concessão de lavra, fundamentado em critérios, ambientais e mercadológicos" (art. 102 da Portaria-DNPM 155/2016) . A extração de substâncias minerais, em caráter excepcional, está prevista no art. 22, § 2º, do Código de Mineração.
As situações de excepcionalidade para fins de emissão da Guia de Utilização estão previstas nos §§ 1º e 2º do art. 102 da Portaria DNPM 155/2016. A GU será emitida para as substâncias minerais constantes da tabela do Anexo IV da referida portaria, observadas as quantidades máximas nela especificadas (art. 103, caput) .
Contudo, a critério do Diretor-Geral, poderá ser concedida GU para outras substâncias não relacionadas na tabela de que trata o caput, mediante parecer fundamentado, e as quantidades máximas previstas poderão sofrer acréscimo quando da emissão de novas GU, desde que comprovadamente demonstrada a necessidade de incremento da produção para atendimento do mercado (art. 103, parágrafo único) .
No âmbito do Decreto 9.406/2018, que regulamenta o Código de Mineração, o tema foi tratado em seu art. 24, sendo que o respectivo parágrafo único inovou ao admitir apenas uma prorrogação do título por até igual período:
Art. 24. É admitida, em caráter excepcional, a extração de substâncias minerais em área titulada anteriormente à outorga da concessão de lavra, por meio de autorização prévia da ANM, observada a legislação ambiental pertinente.
Parágrafo único. A autorização a que se refere o caput será emitida uma vez, pelo prazo de um a três anos, admitida uma prorrogação por até igual período, conforme as particularidades da substância mineral, nos termos de Resolução da ANM. (grifo nosso) 
De acordo com o Regimento Interno da ANM, compete à Gerência de Pesquisa Mineral, vinculada à Superintendência de Pesquisa e Recursos Minerais, gerenciar as atividades das Unidades Administrativas Regionais na análise, decisão e fiscalização de requerimentos de extração mineral por meio de Guia de Utilização e sua renovação (art. 57, inciso XV) .
Por sua vez, à Divisão de Gestão de Títulos de Pesquisa Mineral, subordinada à Gerência de Pesquisa Mineral, compete padronizar, normatizar e acompanhar rotinas relativas à análise de requerimentos de outorga, manutenção e extinção de alvarás de pesquisa e guias de utilização (art. 58, I) .
Quanto aos órgãos das unidades administrativas regionais, compete à Divisão de Pesquisa e Recursos Minerais (ou Serviço de Pesquisa e Recursos Minerais, conforme a unidade regional) , subordinada ao Gerente Regional, executar a análise e a fiscalização de requerimentos de Guia de Utilização e sua renovação (art. 82, inciso IX, "g" e art. 82, inciso X, "a") .
Em entrevista realizada na Superintendência de Pesquisa e Recursos Minerais da ANM (peça 58, p. 1-2) , foi constatada a ausência de normativos, procedimentos, orientações e rotinas de trabalho que disciplinem a interlocução, supervisão e acompanhamento das atividades relacionadas à emissão de Guia de Utilização.
Nesse contexto, as Gerências Regionais adotam critérios e estabelecem o fluxo de trabalho que entenderem cabíveis em relação à Guia de Utilização. Ou seja, as regionais funcionavam e continuam funcionando de forma independente, como se fossem vários DNPM (agora ANM) em cada Estado.
Tais constatações foram ratificadas em entrevista realizada na Gerência Regional da ANM em Minas Gerais (peça 58, p. 3-7) . Não existem, por exemplo, normativos ou orientações acerca da obrigatoriedade de realizar vistoria in loco para a emissão do parecer técnico e da Guia de Utilização. Também não existem critérios pré-estabelecidos de distribuição de processos para análise, situação que favorece a subjetividade na escolha dos requerimentos de GU a serem analisados.
Outro fator que compromete a supervisão feita pela Superintendência de Pesquisa e Recursos Minerais da ANM é a ausência de um sistema eletrônico para o controle e gestão dos processos minerais, que são todos físicos, conforme registro fotográfico a seguir:
Fotos 01: Processos Minerários Físicos - ANM/Gerência Regional de Minas Gerais
		
Fonte: Elaboração própria
Por sua vez, o Cadastro Mineiro, sistema da ANM que reúne eventos sobre os processos de mineração, é precário quanto à disponibilidade de informações e tratamento de dados para tomada de decisões técnicas e embasadas pela Superintendência de Pesquisa e Recursos Minerais.
Pelo exposto, entende-se que a ANM não cumpre de forma adequada com suas obrigações de planejar, coordenar, padronizar, orientar, supervisionar, gerenciar e acompanhar as atividades relacionadas à Guia de Utilização, conforme impõe o art. 57, inciso XV, e o art. 58, inciso I, do Regimento Interno da ANM.
Na oportunidade da fase de comentários ao relatório prévio, a ANM explanou do caráter excepcional da emissão das GU e de terem se tornados frequentes em razão da demora da Agência na análise e aprovação dos Relatórios Finais de Pesquisa (RFP) e posterior emissão do título de lavra (peça 95, p. 5) .
Gestores da ANM relatam que têm dedicado esforços para modernizar e agilizar a análise dos RFP por meio da emissão de nova regulamentação e simplificação dos requisitos do RFP, diminuindo o tempo de análise dos relatórios e a consequente demanda pelas GU (peça 95, p. 5) .
Para melhor gestão e controle sobre as emissões das Guias de Utilização, a ANM informa que está padronizando os procedimentos de análise e de emissão dessas guias por meio de formulários eletrônicos a serem utilizados por todas as gerências regionais (peça 95, p. 5) .
Informam que estão criando uma base de dados que receberá as informações acima elencadas, além dos dados das GU emitidas desde 2009, que estão sendo recuperados do Sistema de Cadastro Mineiro (peça 95, p. 5) .
Diante do exposto, não se propõe encaminhamento de fim corretivo à Agência, neste momento, destacando que a questão poderá ser reanalisada nas fases seguintes desse Racom. 
Análise dos comentários dos gestores
Por meio dos Ofícios 169, 170 e 171/2020-TCU/Seproc, todos de 6/1/2020 (peças 76, 78 e 80) , o relatório preliminar (peça 74) foi encaminhado à ANM e aos Ministérios de Minas e Energia (MME) e da Economia (ME) para comentários. Em resposta, foram recepcionados os documentos acostados às peças 88-95 com os comentários dos gestores, a seguir expostos.
Quanto ao item III.2 do relatório preliminar referente a insuficiência do quadro de pessoal frente às competências da ANM, o ME, por meio da Notas Informativas SEI 1175 e 1569/2020/ME (peças 91 e 93) , teceu comentários contestando afirmativa do relatório preliminar de que há "risco real de paralisação de atividades da Agência", a qual fundamentava a proposição de determinação à ANM, ao MME e ao ME (peça 74, p. 19) .
Entende-se que as informações prestadas pelo ME são pertinentes e buscam amenizar a difícil situação por qual passa a ANM relativa a pessoal, contudo, tratam de medidas de ação temporária e direcionadas a áreas específicas da agência, faltando conhecimento das reais necessidades frente à novas competências conferidas àquela entidade pública. A proposta de encaminhamento original objetiva atacar essa carência de conhecimento.
Assim, acrescem-se os comentários do gestor no tópico em questão (§§ 91 a 94 do presente relatório) a fim de proporcionar melhor entendimento do assunto. Adicionalmente, exclui-se o termo 'risco real de paralisação de atividades da Agência,' porém, sem alterar o cerne da proposta de encaminhamento inicial. 
Complementarmente, o MME trouxe aos autos comentário acerca da autonomia administrativa e financeira das agências reguladoras, o qual foi incorporado ao atual texto (§§ 95 e 96) e ensejou alteração da proposta de encaminhamento preliminar, direcionando a determinação somente à ANM (peças 74, p. 19, e 94, p. 3) .
A ANM apresentou comentários ao item 'III.3 Deficiências na capacitação do quadro técnico da ANM' do relatório prévio, os quais foram incorporados e, com isso, ajustes foram realizados no presente texto (peça 95, §§ 106 a 109 do presente relatório) .
O gestor prestou informações demonstrando estar previamente envidando esforços e promoveu ações em conformidade com a proposta de recomendação constante doo relatório prévio (peça 74, p. 22) . Desse modo, a proposta de recomendação foi excluída do presente relatório, sem prejuízo de ser verificado seu pleno atendimento nas fases seguintes deste Racom.
O item 'III.4 A situação dos aposentados, pensionistas e empregados públicos anistiados na ANM' recebeu comentários do ME e do MME considerados pertinentes e incorporados ao tópico em tela versando sobre a existência de processos administrativos em curso tratando do tema questionado nesse item do relatório (§§ 120 a 122 do presente relatório) .
Considerando, além disso, que a proposta de encaminhamento original intentava determinar ao ME e ao MME a apresentação de plano de ação para a solução da questão, e que este Racom permitirá ao TCU continuar acompanhando a situação, excluiu-se a referida proposta do relatório atual, sem prejuízo de ser verificado seu pleno cumprimento nas fases seguintes deste Racom (peça 74, p. 24) . 
A ANM também apresentou comentários ao item III.4 destacando que o atendimento à recomendação contida no parágrafo 124 do relatório prévio (peça 74, p. 27) já se encontra em curso (peça 95, p. 4) . As informações prestadas foram acrescidas no presente relatório (§ 137) e, considerando que a proposta de recomendação já está sendo atendida, foi excluída, sem prejuízo de ser verificada sua plena execução nas fases seguintes deste Racom.
O item 'III.6.1 Ausência de repasse financeiro dos recursos devidos da CFEM à ANM' do relatório preliminar, afirmava, em suma, que as receitas a serem repassadas para a ANM, oriundas do percentual estabelecido na Lei 13.540/2017, não chegam no montante devido à Agência, bem como são, desde sua origem, alocadas na conta Reserva de Contingência, destinada a compor o superávit financeiro da União, recebeu comentários do ME por meio da Nota Técnica SEI 1972/2020/ME (peça 89) (peça 74, p. 33-35) .
O ME contesta o citado item apresentando normativos, inclusive constitucional, que impõe os contingenciamentos orçamentários questionados, conforme segue (peça 89, p. 1) :
A definição dos referenciais monetários utilizados na elaboração do PLOA e na execução orçamentária leva em consideração a situação fiscal do País, a qual impõe uma série de restrições, do ponto de vista orçamentário, para o cumprimento da meta de resultado primário estabelecida pela Lei de Diretrizes Orçamentárias - LDO, bem como o Teto de Gastos, na forma dos limites previstos nos arts. 107 a 114 do Ato das Disposições Constitucionais Transitórias incluídos pela EC nº 95, de 2016, além da Regra de Ouro, constante do inciso III do art. 167 da Constituição Federal.
O Ministério afirma que o encaminhamento proposto "dificultaria o cumprimento das regras fiscais estabelecidas na LDO, LRF e Constituição Federal, além de reduzir a disponibilidade de recursos para aplicação em outras políticas de governo, inclusive da área social" (peça 89, p. 1) .
Quanto à destinação dos recursos contingenciados, o ME argumenta que a constituição de reserva de contingência "atende ao disposto no parágrafo único do art. 8º, da LRF, e não são aplicadas em pagamento de dívida ou no quadro permanente de pessoal, além de continuarem vinculadas à ANM" (peça 89, p. 2) .
Sobre a destinação de recursos para aplicação no superávit da União, o ME alega que "Desde o exercício financeiro de 2014, o Governo Central, que engloba os Orçamentos Fiscal e da Seguridade Social da União, apresenta déficit primário em suas contas" (peça 89, p. 2) .
Argumenta, por fim, que, apesar dos problemas fiscais do país e das despesas crescentes e engessadas pelas leis orçamentárias, o patamar de recursos discricionários alocadas para a agência foram elevados nos últimos cinco anos (peça 89, p. 3) .  
Considerando que a legislação apresentada pelo gestor, a situação financeira do país e o modelo orçamentário de despesas altamente vinculadas impõem restrições ao uso dos recursos financeiros, entende-se que restam esclarecidas as situações questionadas no item III.6.1 do relatório preliminar referente à ausência de repasse financeiro dos recursos devidos da CFEM à ANM.
Assim, excluiu-se o referido tópico do presente relatório de auditoria.
Quanto ao antigo item III.6.2 do relatório prévio, que versa sobre reduzida transparência das informações relativas à aplicação da CFEM exigida pela legislação, renumerada para III.6 no presente relatório, o MME apresentou comentário incluído no texto afirmando haver plano em andamento de regulamentar o art. 2º, § 13º, da Lei 8.001/1990, em linha com o questionado pela auditoria (§ 166) .
Considerando a informação do gestor de já estar em seu planejamento a resolução da falha questionada, deixa-se de propor a elaboração de plano de ação para futuro cumprimento de determinação e propõe-se diretamente a emissão de determinação para seu cumprimento, no prazo de 180 dias.
Quanto ao item III.7, que trata da ausência de supervisão em relação à emissão de Guia de Utilização, os comentários dos gestores foram considerados pertinentes e, assim, incorporados ao atual texto (§§ 187 a 190) .
Dado que os gestores demonstraram já estar atendendo o conteúdo da proposta preliminar de determinação à ANM constante do relatório prévio voltada à implementação de mecanismos de supervisão, controle e gerenciamento das atividades relacionadas à Guia de Utilização, a mesma foi excluída do presente relatório, sem prejuízo de ser verificada sua plena execução nas fases seguintes deste Racom (peça 74, p. 41) .
Conclusão
A presente instrução versa sobre a primeira fase do Acompanhamento na estruturação da ANM. A análise realizada torna inequívoca a necessidade de este Tribunal avançar e aprofundar a análise acerca da estruturação da nova agência reguladora, em razão da sua importância para o setor de mineração e para o país, da materialidade do mercado regulado e dos riscos apontados nos Apêndices 1 e 2 e no mapeamento de riscos (peça 12) , de forma que se sugere a continuidade deste trabalho, o que desdobraria fases posteriores. 
Com o objetivo de verificar o grau de estruturação e de institucionalização da nova Agência, avaliou-se: a estrutura de recursos humanos e orçamentária-financeira da ANM; a destinação dos recursos da CFEM; a validade e legalidade da indicação e nomeação dos diretores do colegiado da ANM; e a supervisão da Superintendência de Pesquisa e Recursos Minerais na atividade de emissão de guias de utilização.
Em relação à estrutura de recursos humanos da Agência, verificou-se que: (i) a falta de pessoal que assola a Agência contribui para impedir o efetivo crescimento sustentável da mineração no Brasil; (ii) há descompasso da crescente demanda do setor minerário e das novas responsabilidades e obrigações com a quantidade de cargos para operacionalizá-las, o que eleva a gravidade da situação institucional da entidade, colocando-a em um patamar ainda mais crítico do que o já relatado em auditorias anteriores; e (iii) a atual situação quanto ao déficit de servidores da autarquia compromete o alcance dos resultados esperados para a necessária regulação e fiscalização do setor.
Verificou-se insegurança jurídica e instabilidade da inclusão no quadro de pessoal da ANM de 675 empregados públicos anistiados do DNPM, e que a situação desses anistiados encontrase com uma resolução temporária e precária.
Sobre a destinação dos recursos oriundos da CFEM, constatou-se que ainda não foi implementada e regulamentada a absoluta transparência exigida em lei da aplicação desses recursos no âmbito da União. Há proposta de determinar prazo para que a ANM demonstre efetivo cumprimento da norma legal.
Constatou-se ainda ausência de supervisão da Superintendência de Pesquisa e Recursos Minerais da ANM em relação a emissão de Guia de Utilização, embora algumas providências já estejam sendo adotadas pela Agência com vistas ao equacionamento dessa falha. Assim, deixa-se de propor encaminhamento, no presente momento, destacando que a questão poderá ser reanalisada nas fases seguintes desse Racom.
Conclui-se, portanto, que as deficiências no quadro técnico e a insuficiência de recursos orçamentário e financeiro que impactavam negativamente o desempenho do DNPM e já haviam sido reiteradamente constatadas, desde 2011, em diversas ações de controle do TCU, hoje são a realidade da recém-criada ANM. Entretanto, a situação é mais impactante para a adequada estruturação e modernização da Agência, em face da ampliação das suas competências em relação ao extinto Departamento. 
A supressão de propostas de encaminhamento preliminares, constantes do relatório prévio, após os comentários dos gestores noticiarem já estarem em execução algumas das medidas defendidas pela equipe de auditoria, demonstra que o presente trabalho de acompanhamento tem provocado ações positivas dos gestores e gerado benefícios efetivos. 
Propostas de encaminhamento
Diante do exposto, submetem-se os autos à consideração superior, propondo:
determinar à Agência Nacional de Mineração: 
i. com fundamento no art. 43, inciso I, da Lei 8.443/1992 c/c o art. 250, inciso II, do Regimento Interno do TCU, e no art. 3º, § 2º, inciso I, alínea 'c', da Lei 13.848/2019, que apresente ao TCU, no prazo de até 180 dias, estudo fundamentado sobre a necessidade de redimensionamento e de alterações em seu quadro de pessoal considerando o elevado percentual de servidores aptos a se aposentar e as novas competências institucionais típicas de agências reguladoras incorporadas com a edição da Lei 13.575/2017, com vistas a solucionar as deficiências no quadro técnico de pessoal da ANM, reiteradamente constatadas por este Tribunal desde 2011 (parágrafos 70 a 99) ;
ii. com fundamento no art. 43, inciso I, da Lei 8.443/1992 c/c o art. 250, inciso II, do Regimento Interno do TCU, que, no prazo de 180 dias, demonstre pleno cumprimento do disposto no art. 2º, § 13º, da Lei 8.001/1990 (alterada pela Lei 13.540/2017) (parágrafos 160 a 170) ;
enviar cópia do acórdão que vier a ser proferido ao Ministério de Minas e Energia, à Casa Civil da Presidência da República, ao Ministério da Economia, à Agência Nacional de Mineração, à Comissão de Serviços de Infraestrutura do Senado Federal e à Comissão de Minas e Energia da Câmara dos Deputados, destacando que o relatório e o voto que fundamentam a deliberação podem ser acessados por meio do endereço eletrônico www.tcu.gov.br/acordaos; e
restituir os autos à SeinfraCOM para a execução da segunda e da terceira fases deste Relatório de Acompanhamento."
	É o Relatório.

não há.

Não atuou.

ACOMPANHAMENTO. ESTRUTURAÇÃO DA AGÊNCIA NACIONAL DE MINERAÇÃO. FASE 1. ESTRUTURA IMCOMPATÍVEL COM AS COMPETÊNCIAS ESTABELECIDAS NA LEI DAS AGÊNCIAS REGULADORAS E EM OUTROS DIPLOMAS LEGAIS. DEFICIÊNCIAS DE RECURSOS HUMANOS. CONTINGENCIAMENTO DE RECURSOS ORÇAMENTÁRIOS. FALTA DE TRANSPARÊNCIA NA PUBLICIDADE DA APLICAÇÃO DOS RECURSOS DA CFEM. INFRAÇÃO A DISPOSITIVO DA LEI 8.001/1990. FALTA DE SUPERVISÃO DAS GERÊNCIAS REGIONAIS EM RELAÇÃO À EMISSÃO DE GUIAS DE UTILIZAÇÃO. RECOMENDAÇÃO. DETERMINAÇÃO. CIÊNCIA.

RELATÓRIO DE ACOMPANHAMENTO (RACOM)

Secretaria de Infraestrutura Hídrica, de Comunicações e de Mineração (SeinfraCOM).

Conforme se depreende do Relatório precedente, cuidam os autos de fiscalização realizada na modalidade Acompanhamento, tendo como objetivo acompanhar e avaliar a estruturação da Agência Nacional de Mineração (ANM) , de acordo com os parâmetros definidos pela Lei 13.575/2017 e boas práticas levantadas em outras agências reguladoras.
2.	A ANM foi criada em dezembro de 2017, por meio da Lei 13.575/2017, que também extinguiu o Departamento Nacional de Produção Mineral (DNPM) , e efetivamente instalada em dezembro de 2018, por meio do Decreto 9.587/2018.
3.	De acordo com a Exposição de Motivos da MP 791/2017, convertida na retromencionada lei, o processo de transformação do DNPM em uma agência reguladora é de extrema relevância para a estruturação do setor, tendo em vista a necessidade de se modernizar a atuação dos agentes públicos envolvidos e, consequentemente, estabelecer um órgão regulador mais independente e atuante.
3.	A relevância do setor mineral no Brasil pode ser exemplificada pelas exportações de bens minerais, que representaram, em 2017, 13% das exportações totais do país, o equivalente a cerca de 26% do saldo comercial naquele ano[footnoteRef:2]. [2:  http://comexstat.mdic.gov.br/] 
4.	A instrução do presente feito está a cargo da Secretaria de Fiscalização de Infraestrutura Hídrica, de Comunicações e de Mineração (SeinfraCOM) , cuja equipe envolvida nesta auditoria, a partir do objetivo geral do trabalho, planejou a execução deste acompanhamento em três fases, a saber:
	- 1ª Fase: analisar aspectos de institucionalização, no que tange ao enquadramento aos requisitos legais da diretoria colegiada, quantitativo de cargos e cargos em comissão;
	- 2ª Fase: avaliar aspectos de governança, no que tange ao funcionamento e processo de tomada de decisão da Diretoria Colegiada, e de transparência e publicidade das sessões; e
	- 3ª Fase: avaliar aspectos de governança, no que tange a formas de interação com a sociedade, funcionamento e estruturação da ouvidoria e da auditoria interna.
5.	Examina-se, neste momento, os resultados do acompanhamento relativos à 1ª Fase, que cuidou de resposta à seguinte questão de auditoria: como a ANM será estruturada institucionalmente, de modo a atender às novas competências da atividade regulatória? A fim de responder a referida questão, foram avaliados: (i) o enquadramento dos membros da Diretoria Colegiada aos regramentos legais; (ii) a estrutura de pessoal, orçamentária e financeira da ANM; (iii) o enquadramento dos ocupantes de cargos em comissão e função de confiança à Lei da Ficha Limpa; e (iv) os aspectos relacionados com a supervisão exercida pelas superintendências finalísticas da sede sobre as gerências regionais nos estados.
6.	A avaliação da equipe de auditoria baseou-se em: solicitação de informações, por meio de diligências aos gestores responsáveis; extração de dados nos sistemas de controle orçamentário e financeiro do Governo Federal (Siafi Operacional, Siafi Gerencial e Tesouro Gerencial) ; conciliação entre os dados das diferentes fontes de informação; análise do marco regulatório e das possíveis lacunas na regulamentação da legislação analisada; visita técnica in loco na Sede da ANM e na Gerência Regional da ANM em Minas Gerais; e realização de entrevistas com os gestores.
I - Indicações para a Diretoria Colegiada
7.	Entre os resultados deste acompanhamento, apontou-se, primeiramente, o risco de que a legislação atual concernente à indicação dos Diretores da ANM se torne inócua e não tenha aplicação prática, em razão de situação específica de um diretor, cuja indicação foi realizada quando ainda ocupava cargo de Secretário Estadual, contrariando o art. 9º, inciso I, da Lei 13.575/2017. Na oportunidade, a equipe de auditoria representou ao TCU acerca dessa suposta infração à legislação, no entanto, em decisão monocrática, julguei improcedente a representação, determinando o seu arquivamento, pois concluí não haver irregularidades, ao cotejar os elementos coligidos aos autos com as competências constitucionais, legais e regimentais reservadas ao Senado Federal e com a própria dinâmica de processamento das indicações à diretoria colegiada da ANM, ato complexo que somente se aperfeiçoa com a aprovação no Plenário daquela casa legislativa. De todo modo, a comunicação desta deliberação às Comissões pertinentes das casas legislativas poderá contribuir para o aperfeiçoamento dessas indicações.
II - Recursos humanos, gestão orçamentária e financeira
8.	O segundo apontamento diz respeito à insuficiência do quadro de pessoal frente às competências da ANM.
9.	Verificou-se que a estrutura quantitativa de pessoal herdada do antigo DNPM pela ANM, que já era deficiente, não recebeu incrementos após o advento de dezessete novas competências e atribuições estabelecidas mediante a lei que criou a Agência, afetas à regulação, fiscalização, normatização e transparência, além da competência de decidir sobre requerimentos de lavra e outorgar concessões de lavra das substâncias minerais de que trata o art. 1º da Lei 6.567/1978, anteriormente atribuída àquele Departamento. Soma-se, a isso, exigências feitas às agências reguladoras pela Lei 13.848/2019 (Lei Geral das Agências Reguladoras) e competências herdadas pela ANM que foram estabelecidas pela Política Nacional de Segurança de Barragens (Lei 12.334/2010) e pelo novo regramento sobre o comércio de ouro (Lei 12.844/2013) .
10.	Segundo a unidade instrutora, a ANM: (i) perdeu, entre 2015 a 2019, 185 servidores, reduzindo em quase 18% sua força de trabalho; (ii) tinha, em abril de 2019, mais de 50% da força de trabalho atuando na sua atividade fim; (iii) tinha, em 2018, 37% do total de servidores recebendo abono de permanência, os quais, portanto, já cumpriram os requisitos de aposentadoria; (iv) perdeu 32% dos cargos em comissão em relação à quantidade desses cargos no extinto DNPM.
11.	Ainda que tenha havido uma movimentação de alguns servidores de outros órgãos para suprir a demanda de pessoal da ANM, nem de perto supre as necessidades da entidade, segundo registrou a SeinfraCOM. Apesar de alguns apontamentos do Ministério da Economia a respeito de tornar alguns processos de trabalho a cargo da ANM mais eficientes e menos demandantes de pessoal, e da possibilidade da agência de otimizar e equacionar a sua força de trabalho, iniciativas com as quais me alinho, parece-me que, frente a todas as competências dessa autarquia especial, tais medidas ainda não serão suficientes.
12.	Não se pode olvidar que esta Corte, há cerca de 10 anos, vem apontando deficiências estruturais em relação aos recursos humanos do então DNPM (agora ANM) , como apresento a seguir:
	Processo - Acórdão
	Assunto

	TC Processo 005.711/2011-8
Acórdão 657/2012-TCU-Plenário
	Inadequação na distribuição de recursos humanos; insuficiência de materiais e de tecnologia da informação; e deficiências na capacitação dos servidores.

	TC Processo 027.818/2011-0
Acórdão 3004/2011-TCU-Plenário 
	Insuficiência de recursos humanos no DNPM para fiscalização de tributos no Estado de Minas Gerais

	TC Processo 032.034/2015-6
Acórdão 2440/2016-TCU-Plenário
	Estrutura deficiente, sem alterações após o advento da Lei 12.334/2010, que estabeleceu a Política Nacional de Segurança de Barragens; estrutura orçamentária e financeira e de recursos humanos, com limitações significativas que podem impactar o desempenho enquanto órgão fiscalizador do setor minerário no Brasil.

	TC Processo 009.081/2017-8
Acórdão 513/2018-TCU-Plenário
	Carência de estrutura adequada para identificar e corrigir, eficientemente, inconsistências e irregularidades na arrecadação da CFEM.

	TC Processo 010.348/2018-2
Acórdão 2604/2018-TCU-Plenáriolena¿rio 
	Fragilidades referentes a: i) gestão da ética e programa de integridade; ii) transparência e accountability; iii) governança e auditoria interna; e iv) gestão de riscos e controles internos.

13.	Destaco, adicionalmente, a determinação do item 9.2 do Acórdão 2440/2016-TCU-Plenário (rel. min. José Múcio Monteiro) , que já buscou endereçar a solução para promover a adequação do quadro de pessoal do então DNPM:
9.2 determinar ao DNPM e ao Ministério de Minas e Energia que, em conjunto, no prazo de 180 (cento e oitenta) dias, avaliem e apresentem estudos fundamentados em análise e definição de prioridades e objetivos setoriais sobre a adequabilidade do orçamento consignado anualmente ao DNPM e do quadro de recursos humanos atual da autarquia, tendo em vista as suas competências institucionais, e estabeleçam plano de ação, em interlocução com o Ministério do Planejamento, Desenvolvimento e Gestão (MP) , com o objetivo de solucionar ou mitigar as dificuldades que vêm sendo enfrentadas pela entidade;
14.	A referida determinação, entretanto, foi considerada não mais aplicável, em face de decreto que viria a regulamentar a estrutura regimental da ANM. Ocorre que a edição do Decreto 9.587/2018, datado de 27/11/2018, que instalou a autarquia, não alterou a situação fática que levou à supramencionada determinação.
15.	Outra dificuldade em relação à gestão de pessoal da ANM é o tratamento dos aposentados, pensionistas e anistiados que compunham o quadro do antigo DNPM. Embora a lei de criação da ANM tenha vetado os dispositivos que tratavam da absorção dessas pessoas no seu quadro de pessoal, a Diretoria da Agência, em maio de 2019, decidiu autorizar a migração temporária dessas pessoas para a Unidade Gestora ANM, mesmo sem amparo legal, com fundamento em pareceres da Procuradoria, estando a situação ainda em aberto e pendente de uma solução definitiva por parte do MME.
16.	Há um custo orçamentário e operacional adicional imposto à ANM para gestão administrativa do quadro celetista dos anistiados. Apenas 19% dos 685 anistiados estão lotados na ANM, embora a gestão de todos esses empregados seja da agência. Mesmo assim, 18% dos gastos com pessoal ativo da entidade são oriundos de salários dos anistiados, embora a idade, o grau escolaridade desse quadro de pessoal e o regimento interno da entidade dificultem ou mesmo impeçam a sua alocação em áreas-fim da agência reguladora.
17.	Não custa relembrar que as agências reguladoras têm autonomia administrativa, o que garante à ANM, portanto, a competência de solicitar, ao Ministério da Economia, alterações em seu quadro de pessoal, fundamentadas em estudos de dimensionamento, bem como alterações nos planos de carreira de seus servidores, segundo o art. 3º, § 2º, inciso I, alínea "c" da Lei 13.848/2019.
18.	Nesse sentido, acompanho a proposta da SeinfraCOM, alterando a sua natureza de determinação para recomendação, em razão de não haver, a meu sentir, irregularidade a ser interrompida na ação (ou omissão) da ANM, nos termos do art. 4º da Resolução-TCU 315/2020. Ademais, trata-se de proposta de natureza colaborativa que apresenta ao destinatário oportunidades de melhoria, com a finalidade de contribuir para o aperfeiçoamento da gestão. Entendo necessário, também, que os estudos fundamentados sobre as necessidades de pessoal devem ser apresentados ao Ministério da Economia.
19.	Portanto, cumpre recomendar à ANM que apresente ao Ministério da Economia solicitação de alteração de seu quadro de pessoal, com fundamento no art. 3º, § 2º, inciso I, da Lei 13.848/2019, considerando, entre outras questões, o elevado percentual de servidores aptos a se aposentar e as novas competências institucionais típicas de agências reguladoras incorporadas com a edição da Lei 13.575/2017.
20.	Em relação à capacitação do quadro de servidores, foram apontadas iniciativas importantes, a exemplo da elaboração, aprovação e execução de um Plano Anual de Capacitação, que permitiu, no ano de 2019, a capacitação de 213 servidores (mais de 25% do efetivo total) . A projeção de gastos desse plano para 2020 pretende dobrar os valores dispendidos, atingindo a cifra de R$ 1,5 milhão e os planos anuais de desenvolvimento de pessoas foram definidos como projetos estratégicos no Planejamento Estratégico da Agência.
21.	Acerca da execução orçamentários e financeira, destaco algumas informações. 
22.	Os orçamentos autorizados nos anos de 2018 (criação da ANM) e 2019 (primeiro ano de funcionamento) foram menores do que o do ano de 2015. Entre 2015 e 2019, houve diminuição do total autorizado para as despesas discricionárias da ANM, entre as quais se incluem despesas com atividades finalísticas (outorga, regulação e fiscalização da atividade minerária) .
23.	Ademais, como pontuou a unidade técnica, a ANM vêm sofrendo constantes contingenciamentos, dificultando sobremaneira a execução orçamentária. Ao fim de 2017, 12% do montante empenhado das despesas discricionárias permaneciam bloqueados. Em 2018, os mesmos 12% restaram contingenciados até o mês de julho, enquanto em 2019, o contingenciamento atingiu 19% do montante da dotação atualizada referente às despesas discricionárias.
24.	Esses percentuais são bastante consideráveis, sobretudo em relação a um orçamento já insuficiente, conforme já evidenciado em outros acórdãos, como aqueles citados no item 12 deste Voto. Não há como não concluir que essa dinâmica orçamentária prejudica o desempenho e a estruturação da ANM.
25.	Esta Corte, em diversas outras oportunidades, vêm apregoando a importância da autonomia financeira, de fato, e não somente de direito, das agências reguladoras, a exemplo do Acórdão 240/2015-TCU-Plenário (rel. min. Raimundo Carreiro) , quando exarou recomendação a respeito.
III - Questões operacionais  
26.	Trato, a partir daqui, de achados relativos à transparência em relação à aplicação dos recursos arrecadados por meio da Compensação Financeira pela Exploração de Recursos Minerais (CFEM) e ausência de supervisão da sede da ANM em relação à emissão das Guias de Utilização.
27.	Em relação à CFEM, a Lei 13.540/2017 (que alterou o art. 2º, § 13º, da Lei 8.001/1990) determinou à União, aos Estados e Municípios, a publicidade das informações relativas à aplicação das parcelas daquela contribuição, o que ainda não se encontra implementado, segundo o relato da equipe de auditoria, tenho havido, inclusive, a necessidade de acesso a informações requisitadas ao MME, do Sistema Integrado de Orçamento e Planejamento (SIOP) e dos Relatórios Resumidos de Execução Orçamentário (RREO) da Secretaria do Tesouro Nacional (STN) .
28.	Considerando que a CFEM é uma receita da ANM, endosso a proposta da unidade instrutiva de determinar à agência, com fundamento no art. 250, inciso II, do Regimento Interno, que, no prazo de 180 dias, demonstre o pleno cumprimento do disposto no art. 2º, § 13, da Lei 8.001/1990 (alterada pela Lei 13.540/2017) .
29.	Em relação às Guias de Utilização, tratam-se de documentos que admitem, em caráter excepcional, a extração de substâncias minerais antes da outorga da concessão de lavra, fundamentado em critérios ambientais e mercadológicos. O número de solicitações dessas guias tem crescido, em face da demora da Agência em aprovar os Relatórios Finais de Pesquisa (RFP) e emitir os títulos de lavra.
30.	Esse procedimento foi selecionado pela equipe de auditoria em razão da delegação de competência para emissão dessas guias para os Gerentes Regionais da ANM, que é orientada por condições gerais especificadas em normas como o art. 22, § 2º, do Código de Mineração, arts. 102 e 103 da Portaria DNPM 155/2016 e art. 24 do Decreto 9.406/2018.
31.	Embora seja de competência da Gerência de Pesquisa Mineral da ANM, em Brasília, a padronização, a normatização e o acompanhamento de rotinas relativas à análise de requerimentos de outorga, manutenção e extinção de alvarás de pesquisa e guias de utilização, foi constatada a ausência de normativos, procedimentos, orientações e rotinas de trabalho que disciplinem a interlocução, supervisão e acompanhamento das atividades relacionadas à emissão de Guia de Utilização pelas diversas unidades regionais.
32.	Essa constatação, como bem pontuou a SeinfraCOM, pode levar à escolhas subjetivas dos requerimentos de Guias de Utilização e ao exame desses pedidos, pelas Gerências Regionais, sem uniformidade e, inclusive, sem que sejam atendidos os requisitos que lhes são aplicáveis.
33.	Portanto, percebo que a ANM não cumpre de forma adequada com suas obrigações de planejar, coordenar, padronizar, orientar, supervisionar, gerenciar e acompanhar as atividades relacionadas à Guia de Utilização, conforme impõe o art. 57, inciso XV, e o art. 58, inciso I, do Regimento Interno da ANM.
34.	A despeito da relevância desse tema, considerando as iniciativas em curso informadas pelos gestores da ANM para padronizar o exame e da emissão dessas guias, assim como a construção de um banco de dados com informações das guias emitidas desde 2009, alinho-me ao entendimento da unidade técnica de que não há propostas a serem feitas neste momento, sem prejuízo do acompanhamento da evolução da sua implementação nas fases seguintes destes autos de acompanhamento.
III - Considerações finais
35.	O Governo Federal, no dia 28 de setembro de 2020, lançou oficialmente o Programa Mineração e Desenvolvimento (PMD) , que define a agenda governamental para o setor de mineração no período de 2020 a 2023.
36. 	O PMD é composto de 10 planos: 1) qualificar o conhecimento econômico sobre o setor mineral; 2) compromisso sócio-econômico-ambiental na mineração; 3) ampliar o conhecimento geológico; 4) avanço da mineração em novas áreas; 5) investimento no setor mineral; 6) seletividade de ações para o setor; 7) governança na mineração; 8) gestão e eficiência; 9) combater as práticas ilícitas na atividade mineral e 10) mineração na sociedade.
37.	Em relação a esses planos, foram apresentadas 110 metas, dentre as quais destaco apenas algumas relacionados ao Planos 7 e 8: (i) aprimorar a eficiência do setor nos ambientes público e privado; (ii) reestruturar e modernizar a ANM; (iii) alcançar maior otimização e celeridade na tramitação dos processos minerários; (iv) reduzir a quantidade de processos minerários dependentes de decisão administrativa; (v) realizar a gestão minerária com segurança jurídica, previsibilidade, confiabilidade e credibilidade e (vi) aumentar a eficiência na arrecadação da CFEM.
38. 	Esta Corte, por intermédio deste acompanhamento, mais uma vez demonstra que, não alterado o estado de coisas em relação à estruturação da ANM, há risco real de que a criação dessa agência seja inócua, ou seja, ela não se tornará o instrumento imprescindível que é para a consecução das metas que foram estabelecidas no PMD, recentemente lançado, nem alcançará os resultados idealizados na Exposição de Motivos da Medida Provisória 791/2017, convertida na Lei 13.575/2017.
39.	Não há como garantir que as agências reguladoras, e em especial, a ANM, tenha condições de desempenhar adequadamente o seu papel sem que a sua autonomia administrativa e financeira seja garantida, de fato e não somente de direito.
40.	A falta de estrutura da ANM é tão patente que o Ministério Público Federal, em ação civil pública com vistas à adoção de medidas estruturais para a revisão da política federal de aprovação, licenciamento, operação e fiscalização de barragens, ajuizada em 2019, assim se pronunciou:
"A despeito da transmutação da forma jurídica de departamento para agência reguladora, os problemas estruturais permanecem os mesmos, dentre eles, os déficits de recursos humanos, materiais e financeiros mínimos para o seu regular funcionamento.
O processo de sucateamento estrutural do DNPM, sucedido pela ANM, que vem ocorrendo ao longo dos anos, promove impacto direto no exercício das suas funções essenciais, especialmente na fiscalização da segurança das barragens, utilizadas nos empreendimentos minerários, nos termos da Lei nº 12.334/10."
41.	Nesse sentido, o governo precisa se atentar para o fato de que a efetividade de ambiciosos planos e metas em relação ao setor mineral não será uma realidade se a agência reguladora do setor continuar a ter uma estrutura totalmente incompatível com o nível de exigência institucional e com as novas responsabilidades assumidas, pois elas exigem investimentos em capacitação, infraestrutura, sistemas informatizados, produção e armazenamento de dados críveis, uso de técnicas de inteligência computacional, melhorias em processos, enfim, modernização na forma de atuar, que só são possíveis se a ANM for dotada dos recursos e meios adequados. Desse modo, é igualmente oportuna e pertinente a proposta de envio deste acórdão aos diversos órgãos e entidades apontadas pela unidade instrutiva.
42.	Ressalto, por fim, que foram suprimidas algumas propostas de encaminhamento preliminares, após os comentários dos gestores noticiarem que já estão em execução algumas das medidas defendidas pela equipe de auditoria, demonstrando que o presente trabalho de acompanhamento tem provocado ações positivas dos gestores e gerado benefícios efetivos.
	Ante o exposto, acolho com alguns ajustes a proposta de encaminhamento formulada pela SeinfraCOM e VOTO por que o Tribunal adote a deliberação que ora submeto à apreciação deste Colegiado.
TCU, Sala das Sessões Ministro Luciano Brandão Alves de Souza, em 28 de outubro de 2020.
AROLDO CEDRAZ 
Relator